ACORDAO-COMPLETO-2486361

ACÓRDÃO 18380/2021 ATA 39/2021 - PRIMEIRA CÂMARA

VISTOS, relatados e discutidos estes autos de Tomada de Contas Especial instaurada pelo Ministério do Desenvolvimento Social e Agrário, em desfavor dos Srs. Paulo César Silva Ferreira (gestão 22/3/2004 a 8/7/2005) e Itamar da Silva Rios (gestão 9/7/2005 a 31/3/2010) , ex-Prefeitos de Capim Grosso/BA, em face da omissão no dever de prestar contas dos recursos recebidos por meio do Convênio 512/2003 e da impugnação das despesas decorrente de irregularidades na execução do Convênio 302/2004,
ACORDAM os Ministros do Tribunal de Contas da União, reunidos em sessão da 1ª Câmara, ante as razões expostas pelo Relator, em:
9.1. acolher parcialmente as alegações de defesa apresentadas pelo Sr. Itamar da Silva Rios (CPF XXX.015.524-XX) e exclui-lo da presente relação processual;
9.2. não acolher as alegações de defesa apresentadas pelo Sr. Paulo César Silva Ferreira (CPF XXX.535.735-XX) ;
9.3. julgar irregulares as contas do Sr. Paulo César Silva Ferreira (CPF XXX.535.735-XX) , com fundamento nos arts. 1º, inciso I, 16, inciso III, alíneas "a", "b" e "c", 19 e 23, inciso III, da Lei 8.443/1992, condenando-o ao pagamento das quantias a seguir especificadas, fixando-lhe o prazo de quinze dias, a contar da notificação, para que comprove, perante o Tribunal (art. 214, inciso III, alínea "a", do Regimento Interno) , o recolhimento da dívida aos cofres do Tesouro Nacional, atualizada monetariamente e acrescida dos juros de mora calculados a partir da data discriminada até a data do efetivo recolhimento, na forma prevista na legislação em vigor:
Convênio 512/2003
	VALOR (R$) 
	DATA

	27.000,00
	01/4/2004

	27.000,00
	29/10/2004

	27.000,00
	27/12/2004

	20.268,76
	27/12/2004

Convênio 302/2004
	VALOR (R$) 
	DATA

	43.078,50
	22/12/2004

9.4. autorizar, desde logo, nos termos do art. 28, inciso II, da Lei 8.443/1992, a cobrança judicial das dívidas caso não atendidas as notificações; 
9.5. enviar cópia deste Acórdão ao Ministério da Cidadania, aos Srs. Paulo César Silva Ferreira (CPF XXX.535.735-XX) e Itamar da Silva Rios (CPF XXX.015.524-XX) , para ciência; bem como à Procuradoria da República no Estado da Bahia, nos termos do § 3º do art. 16 da Lei 8.443/1992, c/c o § 7º do art. 209 do Regimento Interno do TCU, para adoção das medidas cabíveis.

Tomada de Contas Especial instaurada pelo Ministério do Desenvolvimento Social e Agrário, em desfavor dos Srs. Paulo César Silva Ferreira (gestão 22/3/2004 a 8/7/2005) e Itamar da Silva Rios (gestão 9/7/2005 a 31/3/2010), ex-Prefeitos de Capim Grosso/BA, em face da omissão no dever de prestar contas dos recursos recebidos por meio do Convênio 512/2003 e da impugnação das despesas decorrente de irregularidades na execução do Convênio 302/2004.

Primeira Câmara

Município de Capim Grosso/BA.

3. Responsáveis: Paulo César Silva Ferreira (CPF XXX.535.735-XX) e Itamar da Silva Rios (CPF XXX.015.524-XX).

13.1. Ministros presentes: Walton Alencar Rodrigues (Presidente) e Jorge Oliveira.
13.2. Ministros-Substitutos convocados: Augusto Sherman Cavalcanti (Relator) e André Luís de Carvalho.

ACORDAO-COMPLETO-2586472

Acórdão 3150/2023 - Primeira Câmara

AUGUSTO SHERMAN

Adoto, como parte do relatório, a instrução elaborada no âmbito da Secretaria de Controle Externo de Tomada de Contas Especial, que contou com a anuência dos dirigentes da unidade técnica (peças 100-102) :
"INTRODUÇÃO
Cuidam os autos de Tomada de Contas Especial instaurada pelo Ministério do Desenvolvimento Social e Agrário em desfavor dos Srs. Paulo César Silva Ferreira (gestão 22/3/2004 a 8/7/2005) e Itamar da Silva Rios (gestão 9/7/2005 a 31/12/2012) , ex-prefeitos de Capim Grosso/BA. Os fatos motivadores da instauração da TCE foram os seguintes: 
a) a impugnação total das despesas decorrente de irregularidades na execução física do objeto do Convênio 302/2004 - Siafi 505401 (peça 2, p. 94) , celebrado em 30/6/2004, tendo por objeto a execução do Projeto AGR/Projeto de Promoção da Inclusão Produtiva/Ações de Geração de Renda/Padaria Comunitária, com vigência estipulada inicialmente para o período de 30/6/2004 a 23/12/2005 (peça 2, p.94) e 
b) omissão no dever de prestar contas do Convênio 512/2003 - Siafi 499126 (peça 1, p. 29-33) , celebrado em 17/12/2003, objetivando a assistência financeira para atender ao Centro de Referência da Assistência Social - Casa da Família com vigência de 17/12/2003 a 29/3/2005 (peça 2, p. 92) .
HISTÓRICO
Convênio 302/2004
Para o Convênio 302/2004, foi previsto um montante de R$ 104.924,86, sendo R$ 103.886,00 à conta do concedente e R$ 1.038,86 a título de contrapartida. De acordo com o parágrafo primeiro da cláusula terceira, o prazo para prestação de contas seria de até 60 dias após o término da vigência. 
Para a execução do objeto conveniado foi repassado à conta corrente vinculada apenas o montante correspondente à primeira parcela, no valor de R$ 49.950,00, mediante a 2004OB903873, de 22/12/2004 (peça 1, p. 68) . 
Por meio do AVISO/MDS/CGFNAS/N° 02, de 5/1/2005  (peça 1, p. 74-77) , o Ministério informou à Prefeitura sobre a transferência dos recursos.
Consoante o Parecer Técnico/MDS/SNAS/CGAADPSB (peça 1, p. 84-85) , estava previsto o pagamento dos recursos em três parcelas, porém as parcelas 2 e 3 estavam pendentes de liberação. Informa ainda a ocorrência de atraso no repasse da segunda parcela e solicita a prorrogação 'De Ofício' do convênio pelo período de 11 meses e liberação da segunda parcela somente após efetuada a referida prorrogação.
Em dezembro/2005 foi publicado no DOU o Termo Aditivo alterando a vigência do convênio 302/2004 para 23/11/2006 (peça 1, p. 86) , em decorrência do atraso na liberação do dinheiro, mas mesmo assim não houve o repasse da segunda parcela acordada.
À peça 1, p. 95, consta a informação de que fora liberada apenas a primeira parcela dos recursos, no valor de R$ 49.995,00, e que o restante não teria sido liberado por falta de apresentação de prestação de contas parcial. Porém, à peça 1, p. 80 e p. 100, constam ofícios de encaminhamento da prestação de contas no valor de R$ 49.950,00.
O que se observa é que, a despeito de haver referência à apresentação de uma prestação de contas referente ao valor de R$ 49.950,00, os documentos atinentes à mesma não foram anexados aos autos (peça 1, p. 80 e 100) . 
O Parecer Técnico 214 (peça 1, p. 171-175) sugeriu a reprovação da prestação de contas, dando origem ao 'Termo de Reprovação' à peça 1, p. 178.
Ademais, no período de 31/1 a 5/11/2007, a CGU realizou fiscalização no município de Capim Grosso/BA (peça 1, p. 91-99) , detectando várias irregularidades em licitações na execução do convênio e apontando prejuízos potenciais de recursos públicos na ordem de R$ 43.078,50 na implantação da padaria comunitária (Convênio 302/2004) , em função das seguintes irregularidades:
a) realização de pagamento anterior ao recebimento dos produtos e não entrega de alguns produtos, alimentos estragados e com a validade vencida, alimentos já pagos e ainda não recebidos e sem garantia de recebimento futuro, gerando prejuízo no montante de R$ 23.128,50;
b) aquisição de diversos equipamentos sem utilização, se deteriorando e depreciando. Apesar das notas fiscais emitidas totalizarem R$ 21.300,00, apenas R$ 19.950,00 foram debitados na conta do convênio.
Na ocasião, restou constatado que 'a padaria não foi implantada e, portanto, o objetivo do convênio não foi atendido' (peça 1, p. 98) . 
O prefeito à época da inspeção, Sr. Itamar da Silva Rios, foi comunicado das irregularidades detectadas por meio dos Ofício/GAB/SNAS/MDS 996 (peça 1, p. 101-102) , Ofício/2008/GAB/SNAS/MDS  1347 (peça 1, p. 103) e Ofício/GAB/SNAS/MDS 423/2009 (peça 1, p. 114-115) . Em razão disso, apresentou a sua manifestação contida à peça 1, p. 104-113 e 116-130) .
O Parecer Técnico 1970/2013-CPC/TV (peça 1, p. 131-143) identificou ainda as seguintes irregularidades:
	a) o recurso da contrapartida não foi depositado na conta específica do convênio;
	b) não foi apresentado relatório de cumprimento do objeto; e
	c) ausência de aplicação financeira durante alguns períodos.
O Sr. Paulo Cesar Silva Ferreira, gestor dos recursos, foi notificado das irregularidades e orientado a regularizar a prestação de contas mediante o Ofício 4097 CGPC/DEFNAS/SNAS/MDS (peça 1, p. 138-143) .
De acordo com o Parecer Técnico 1175/2015-CPC/TV (peça 1, p. 3-7) , observou-se um saldo em conta corrente no valor de R$ 6.871,50 (peça 2, p. 111) . Com isso, considerou-se que a reponsabilidade pela devolução dessa parte dos recursos seria do Sr. Itamar Silva Rios.
Foram lançados a crédito os valores de R$ 344,84 e R$ 1.031,50 (peça 2, p. 45-48) , considerando as restituições efetuadas pelo Município em 23/9/2015 e 24/9/2015, totalizando um débito no valor de R$ 5.495,16. 
O dano apurado pela não execução do objeto conveniado assim ficou distribuído: 
a) Sr. Paulo César Silva Ferreira R$ 43.078,50, relativo ao período de sua gestão, compreendido entre 22/3/2004 a 8/7/2005
b) Sr. Itamar da Silva Rios R$ 5.495,16, relativo ao período de sua gestão, compreendido entre 9/7/2005 a 31/12/2012.
Verifica-se que foi dada oportunidade de defesa aos agentes responsabilizados, em obediência aos princípios constitucionais que asseguram o direito ao contraditório e à ampla defesa, tendo em vista as notificações à peça 1, peça 1, p. 101-102; p. 103; p.114-115 e p. 138-143.
No entanto, as manifestações apresentadas não foram consideradas aptas a elidir as irregularidades apontadas pelo Tomador de Contas.
Como também não houve o recolhimento do montante devido aos cofres da Fazenda Pública, suas responsabilidades foram mantidas.
Convênio 512/2003
Para a execução do objeto do convênio 512/2003, foi repassado o montante R$ 108.000,00, mediante as seguintes ordens bancárias: 
	OB
	Data 
	Valor (R$) 
	Localização

	2004OB903235
	29/10/2004
	27.000,00
	peça 1, p. 67

	2004OB900460
	01/04/2004
	27.000,00
	peça 1, p. 42

	2004OB903922
	27/12/2004
	27.000,00
	peça 1, p. 69

	2004OB903921
	27/12/2004
	27.000,00
	peça 1, p. 70

Também estava previsto o valor de R$ 2.160,00, a título de contrapartida. De acordo com a cláusula quinta, o prazo para prestação de contas também seria de sessenta dias após o término da vigência.
No período de 13 a 14/12/2006 o Ministério do Desenvolvimento Social e Combate à Fome realizou fiscalização no município de Capim Grosso/BA (peça 1, p. 87-90) , com o objetivo de apurar irregularidades na aplicação de diversos recursos repassados pela União, dentre os quais os destinados à construção da Casa da Família (Convênio 512/2003) , não tendo sido constatada nenhuma evidência de utilização no objeto dos recursos recebidos.
Assim, por meio do Ofício 5141CGPC/DEFNAS/SNAS/MDS (peça 1, p. 183-184) ; Ofício 6664CGPC/DEFNAS/SNAS/MDS (peça 1, p. 194-195) e Ofício 835CGPC/DEFNAS/SNAS/MDS (peça 2, p. 12-13) , o Sr. Paulo Cesar Silva Ferreira foi notificado a apresentar a prestação de contas.
O Sr. Itamar da Silva Rios também foi instado a regularizar a prestação de contas através do Ofício 2514CGPC/DEFNAS/SNAS/MDS (peça 2, p. 26-27) e Ofício 6665CGPC/DEFNAS/SNAS/MDS (peça 1, p. 197-198) .
À peça 2, p. 41-44 o Sr. Paulo Cesar Silva Ferreira apresentou manifestação. Contudo, seus argumentos não foram considerados aptos a sanar a omissão no dever de prestar contas, consoante análise contida no Ofício 6270CGPC/DEFNAS/SNAS/MDS (peça 2, p. 49-50) . 
O dano apurado pela omissão no dever de prestar contas assim ficou distribuído: 
	a) Sr. Paulo César Silva Ferreira R$ 101.268,76, relativo ao período de sua gestão, compreendido entre 22/3/2004 a 8/7/2005;
	b) Sr. Itamar da Silva Rios R$ 6.731,24, relativo ao período de sua gestão, compreendido entre 8/7/2005 a 31/12/2012. 
De acordo com o Relatório do Tomador de Contas Complementar (peça 2, p. 126-131) , o valor de R$ 6.731,24 se refere ao saldo em conta corrente, apurado em consulta ao extrato bancário (peça 2, p. 112) .
Da análise dos autos, verifica-se que foi dada oportunidade de defesa aos agentes responsabilizados, em obediência aos princípios constitucionais que asseguram o direito ao contraditório e à ampla defesa, tendo em vista as notificações à peça 1, p. 222; peça 1, p. 183-184; peça 1, p. 194-195; peça 2, p. 12-13; peça 1, p. 197-198; e peça 2, p. 26-27. 
No entanto, o Sr. Paulo César Silva Ferreira e manteve-se silente. O Sr. Itamar da Silva Rios também não apresentou justificativas para elidir a irregularidade apontada pelo Tomador de Contas.
Como também não houve o recolhimento do montante devido aos cofres da Fazenda Pública, suas responsabilidades foram mantidas.
Instrução preliminar
Após autuação do processo no âmbito do TCU, foi efetuada análise preliminar dos autos.
Quanto ao Convênio 302/2004, constatou-se que não constavam todas as informações necessárias ao prosseguimento da análise, posto que deixaram de ser anexados aos autos os documentos referentes à prestação de contas apresentada. Além disso, não constavam os extratos bancários da conta que movimentou os recursos, o que possibilitaria identificar com clareza qual o gestor que de fato gastou a verba repassada pelo Ministério.
Já quanto ao convênio 512/2003, observou-se que, à época da apresentação da prestação de contas (que seria até sessenta dias após o término da vigência do convênio) , exercia o mandato, o Sr. Paulo César Silva Ferreira. Destarte, somente ele deveria responder pela omissão no dever de prestar contas. 
Ademais, de acordo com o Relatório do Tomador de Contas Complementar (peça 2, p. 126-131) , o valor de R$ 6.731,24 se refere ao saldo em conta corrente apurado em consulta ao extrato bancário (peça 2, p. 112) . Considerando o saldo remanescente na conta corrente do convênio e não devolvido pelo gestor que o sucedeu na administração municipal, Sr. Itamar da Silva Rios deveria ser citado por este motivo, e não pela omissão, conforme consta no referido Relatório.
Por fim, da mesma forma que com relação ao Convênio 302/2004, deixaram de ser anexados os extratos bancários da conta que movimentou os recursos conveniados, demandando a realização de diligência ao Banco do Brasil.
Diante desses apontamentos, foi proposta a realização das seguintes diligências:
a) ao Ministério do Desenvolvimento Social e Agrário, para que encaminhasse cópia da prestação de contas do Convênio 302/2004, haja vista informação no processo de tomada de contas especial que foi remetido à apreciação do repassador em 2005 e 2007 (peça 1, p. 80 e p. 100) . 
b) à Superintendência do Banco do Brasil para que encaminhasse cópia dos extratos bancários das seguintes contas que movimentaram os recursos dos convênios 302/2004 e 512/2003, conta corrente 12821-X, agência 3046, (período de dezembro/2004 a dezembro/2006) ; conta corrente 12377-3, agência 3046 (período de abril/2004 a dezembro/2006) .
A proposta foi anuída pelas instâncias superiores da Secretaria, conforme pronunciamento de peça 5. Assim, as diligências foram efetuadas nos termos do Ofício 1890/2017-TCU/SECEX-BA (peça 6) , datado de 10/7/2017 (Banco do Brasil) e 1889/2017-TCU/SECEX-BA (peça 7) , datado de 10/7/2017 (Ministério do Desenvolvimento Social) .
Em resposta às diligências foram enviados os seguintes documentos: 
a) o Banco do Brasil, apresentou os extratos bancários das contas em que foram movimentados os recursos dos convênios 302/2004 e 512/2003;
b) o Ministério do Desenvolvimento Social encaminhou o Ofício 571/2017/MDS/SNAS/CGDI (peça 15) informando que a prestação de contas do Convênio 302/2004 foi aprovada parcialmente, no valor de R$ 1.376,34, relativo à devolução do saldo remanescente, conforme Parecer Técnico 1175/2015 (peça, 16, p. 377-385) . Foi também encaminhada a prestação de contas (peça 15, p. 230 - 419) .
Os extratos bancários enviados confirmam que, no que tange ao Convênio 302/2004, foram gastos R$ 43.078,50 na gestão do prefeito Paulo Cesar Silva Ferreira e R$ 6.871,50 na gestão de Itamar da Silva Rios, também responsável pela devolução de R$1.376,34 (peça 2, p. 45-48) . Quanto ao Convênio 512/2003, o Sr. Paulo Cesar Silva Ferreira foi o responsável pela movimentação de R$ 101.268,76, e o Sr. Itamar da Silva Rios pelo saldo remanescente em conta corrente no período de sua gestão, no valor de R$ 6.731,24.
A documentação enviada pelo Ministério do Desenvolvimento Social também atesta a reprovação da prestação de contas do Convênio 302/2004 pelo valor de R$ 48.573,66, sendo R$ 43.078,50 de responsabilidade do Sr. Paulo Cesar Silva Ferreira e R$ 5.495,16 de responsabilidade do Sr. Itamar da Silva Rios.
Na instrução de peça 26, analisando-se os documentos dos autos, concluiu-se pela citação e audiência dos responsáveis, referentes aos dois convênios (Convênio 302/2004 e Convênio 512/2003) nos seguintes moldes:
Convênio 302/2004
a) realizar a citação do Sr. Paulo César Silva Ferreira (CPF XXX.535.735-XX) , ex-prefeito municipal de Capim Grosso/BA, com fundamento nos arts. 10, § 1º, e 12, incisos I e II, da Lei 8.443/1992 c/c o art. 202, incisos I e II, do RI/TCU, para que, no prazo de quinze dias, apresente alegações de defesa quanto à irregularidade detalhada a seguir:
- Gestão (22/3/2004 a 8/7/2005) 
a.1)  Irregularidades: realização de pagamento anterior ao recebimento dos produtos e não entrega de alguns produtos, alimentos estragados e com a validade vencida, alimentos já pagos e ainda não recebidos e sem garantia de recebimento futuro, gerando prejuízo no montante de R$ 23.128,50; aquisição de diversos equipamentos sem utilização, se deteriorando e depreciando. Apesar das notas fiscais emitidas totalizarem R$ 21.300,00, apenas R$ 19.950,00 foram debitados na conta do convênio;
a.2)  Conduta: autorizou os pagamentos sem que os serviços tenham sido efetivamente prestados 
a.3) Nexo de causalidade: Os pagamentos efetuados não redundaram no benefício esperado o que gerou o débito.
	Débito:
	 VALOR ORIGINAL (R$) 
	DATA DA OCORRÊNCIA

	43.078,50
	22/12/2004

                         Valor atualizado até 19/02/2018: R$89.314,65
b) realizar a citação Sr. Itamar da Silva Rios (CPF XXX.015.524-XX) , ex-prefeito municipal de Capim Grosso/MG, com fundamento nos arts. 10, § 1º, e 12, incisos I e II, da Lei 8.443/1992 c/c o art. 202, incisos I e II, do RI/TCU, para que, no prazo de quinze dias, apresente alegações de defesa quanto à irregularidade detalhada a seguir:
- Gestão (9/7/2005 a 31/12/2012) 
b.1)  Irregularidade: não restituição ao Tesouro Nacional do saldo remanescente em conta corrente relativo ao Convênio 302/2004 - Siafi 505401, no valor de R$ 5.495,16;
	b.2)  Conduta: não devolução do saldo dos recursos conveniados;
b.3) Nexo de Causalidade: A omissão do ex-prefeito fez com que os recursos do convênio não aplicados deixassem de ser restituídos aos cofres da União.
	Débito	
	VALOR ORIGINAL (R$) 
	DATA DA OCORRÊNCIA

	6.871,50 D
	9/7/2005

	344,84 C
	23/9/2015

	1.031,50 C
	24/9/2015

                                 Valor atualizado até 19/02/2018: R$12.132,21
Convênio 512/2003
d) realizar a citação do Sr. Paulo César Silva Ferreira (CPF XXX.535.735-XX) , ex-prefeito municipal de Capim Grosso/BA, com fundamento nos arts. 10, § 1º, e 12, incisos I e II, da Lei 8.443/1992 c/c o art. 202, incisos I e II, do RI/TCU, para que, no prazo de quinze dias, apresente alegações de defesa quanto à irregularidade detalhada a seguir:
- Gestão (22/3/2004 a 8/7/2005) 
d.1)  Irregularidade:  não comprovação da boa e regular aplicação dos recursos em razão da omissão no dever de prestar contas;
d.2)  Conduta: omitir-se no dever de prestar contas dos valores transferidos por meio do Convênio 512/2003 - Siafi 499126, celebrado entre o Ministério do Desenvolvimento Social e Agrário e a Prefeitura Municipal de Capim Grosso/BA, cujo prazo para apresentação das contas expirou em 29/5/2005;
d.3) Nexo de Causalidade: A omissão do ex-prefeito fez com que os recursos do convênio não aplicados deixassem de ser restituídos aos cofres da União
	Débito:
	VALOR ORIGINAL (R$) 
	DATA DA OCORRÊNCIA

	27.000,00
	01/4/2004

	27.000,00
	29/10/2004

	27.000,00
	27/12/2004

	20.268,76
	27/12/2004

                         Valor atualizado até 19/02/2018: R$213.246,68
e) realizar a audiência do Sr. Paulo César Silva Ferreira (CPF: XXX.535.735-XX) , ex-prefeito municipal de Capim Grosso/BA, com fundamento nos arts. 10, § 1º, e 12, incisos I e III, da Lei 8.443/1992 c/c o art. 202, incisos I e III, do RI/TCU, para no prazo de quinze dias, apresentar razões de justificativa quanto à irregularidade detalhada a seguir:
- Gestão (22/3/2004 a 8/7/2005) 
	e.1)  Irregularidade: Não cumprimento do prazo originalmente estipulado para prestação de contas; 
e.2)  Conduta: descumprir o prazo originalmente estipulado para prestação de contas dos valores transferidos por meio do Convênio 512/2003 - Siafi 499126, celebrado entre o Ministério do Desenvolvimento Social e Agrário e a Prefeitura Municipal de Capim Grosso/BA, prazo cuja expiração se deu em 29/5/2005.
e.3) Nexo de Causalidade: A omissão do ex-prefeito fez com que os recursos do convênio não aplicados deixassem de ser restituídos aos cofres da União.
f) realizar a citação Sr. Itamar da Silva Rios (CPF XXX.015.524-XX) , ex-prefeito municipal de Capim Grosso/MG, com fundamento nos arts. 10, § 1º, e 12, incisos I e II, da Lei 8.443/1992 c/c o art. 202, incisos I e II, do RI/TCU, para que, no prazo de quinze dias, apresente alegações de defesa quanto à irregularidade detalhada a seguir:
- Gestão (9/7/2005 a 31/12/2012) 
f.1)  Irregularidade:  não restituição ao Tesouro Nacional do saldo remanescente em conta corrente relativo ao Convênio 512/2003 - Siafi 499126, no valor de R$ 6.731,24.
f.2)  Conduta: não devolução do saldo dos recursos conveniados
	Débito
	VALOR ORIGINAL (R$) 
	DATA DA OCORRÊNCIA

	6.731,24
	9/7/2005

                                   Valor atualizado até 19/02/2018: R$13.414,02
Em cumprimento ao pronunciamento da Unidade (peça 17) , promoveu-se a citação dos responsáveis, nos seguintes moldes:
 Paulo César Silva Ferreira: 
	Comunicação: Ofício 1363/2018- SEC-BA/SA (peça 30) 
Data da Expedição: 29/6/2018
Data da Ciência: 10/7/2018 (peça 32) 
Nome Recebedor: Vanderlei Vilas Boas
Observação: Ofício enviado para o endereço do responsável, conforme pesquisa na base de dados no sistema da Receita Federal, custodiada pelo TCU.
Fim do prazo para a defesa: suspenso, conforme Despacho (peça 65) 
	
 Itamar da Silva Rios:
	Comunicação: Ofício 3018/2018-TCU/SECEX-BA (peça 49) 
Data da Expedição: 27/11/2018
Data da Ciência: 18/12/2018 (peça 51) 
Nome Recebedor: Valdeci Cunha
Observação: Ofício enviado para o endereço do responsável, conforme pesquisa na base de dados do TCU (peça 47) .
Fim do prazo para a defesa: 2/1/2019
	
Conforme Despacho de Conclusão das Comunicações Processuais (peça 79) , as providências inerentes às comunicações processuais foram concluídas. 
Itamar da Silva Rios solicitou cópia dos autos (peça 52) , obtendo-a (peça 54) , tendo apresentado suas alegações de defesa (peça 57) .
O responsável Paulo César Silva Ferreira, seguidas de dois pedidos de prorrogação de prazo (peças 35, 37 e 63) , abas concedidas (peças 36, 38 e 65) , apresentou alegações de defesa às peças 39-40 e documentação complementar, desprovida de novos argumentos, às peças 73-78, por meio de procuradores, conforme procurações juntadas aos autos (peças 34, 60) , com renúncia da procuradora Monique dos Santos Gonçalves Soares (peça 64) , permitindo a análise a seguir.
Deve ser enfatizado que 78 tratam apenas de apresentação de documentos complementares sem novos argumentos
Na instrução de peça 83, analisando-se os documentos dos autos, concluiu-se pelo sobrestamento do julgamento, ante a nova citação ao responsável Itamar da Silva Rios, devido ao enquadramento em novas irregularidades, referentes aos dois convênios (Convênio 302/2004 e Convênio 512/2003) nos seguintes moldes:
Convênio 302/2004
realizar a citação Sr. Itamar da Silva Rios (CPF XXX.015.524-XX) , ex-prefeito municipal de Capim Grosso/MG, com fundamento nos arts. 10, § 1º, e 12, incisos I e II, da Lei 8.443/1992 c/c o art. 202, incisos I e II, do RI/TCU, para que, no prazo de quinze dias, apresente alegações de defesa quanto à irregularidade detalhada a seguir:
a.1)  Irregularidade: retirada de valor da conta do convênio, sem a devida comprovação de gastos, relativo ao Convênio 302/2004 - Siafi 505401;
a.2)  Conduta: retirar valor da conta do convênio, sem a devida comprovação de gastos;
a.3)  Dispositivos violados: art. 7º, inciso VIII da IN STN 01/97.
	 e/ou recolha aos cofres do Tesouro Nacional a quantia abaixo indicada, referente à irregularidade e à conduta de que trata os itens 'a.1' e 'a.2', atualizada monetariamente a partir da respectiva data até o efetivo recolhimento, abatendo-se na oportunidade a quantia eventualmente ressarcida na forma da legislação em vigor.
	VALOR ORIGINAL (R$) 
	DATA DA OCORRÊNCIA

	6.871,50 D
	9/7/2005

	344,84 C
	23/9/2015

	1.031,50 C
	24/9/2015

                                 Valor atualizado sem juros até 4/12/2020: R$ 13.381,36 (peça 81) 
Convênio 512/2003
realizar a citação do Sr. Itamar da Silva Rios (CPF XXX.015.524-XX) , ex-prefeito municipal de Capim Grosso/BA, com fundamento nos arts. 10, § 1º, e 12, incisos I e II, da Lei 8.443/1992 c/c o art. 202, incisos I e II, do RI/TCU, para que, no prazo de quinze dias, apresente alegações de defesa quanto à irregularidade detalhada a seguir:
b.1)  Irregularidade:  retirada de valor da conta do convênio, sem a devida comprovação de gastos relativo ao Convênio 512/2003 - Siafi 499126;
b.2)  Conduta: retirar valor da conta do convênio, sem a devida comprovação de gastos;
b.3)  Dispositivos violados: art. 7º, inciso VIII da IN STN 01/97. 
e/ou recolha aos cofres do Tesouro Nacional a quantia abaixo indicada, referente à irregularidade e à conduta de que trata 'b.1' e 'b.2', atualizada monetariamente a partir da respectiva data até o efetivo recolhimento, abatendo-se na oportunidade a quantia eventualmente ressarcida, na forma da legislação em vigor
	VALOR ORIGINAL (R$) 
	DATA DA OCORRÊNCIA

	6.731,24
	9/7/2005

                                   Valor atualizado sem juros até 4/12/2020: R$ 14.795,27 (peça 82) 
Em cumprimento ao pronunciamento da Unidade (peça 85) , promoveu-se a citação do responsável, nos seguintes moldes:
Itamar da Silva Rios:
	Comunicação: Ofício 1202/2021- Secomp-4 (peça 90) 
Data da Expedição: 3/2/2021
Data da Ciência: 8/2/2021 (peça 91) 
Nome Recebedor: Adonilton Costa Silva
Observação: Ofício enviado para o endereço do responsável, conforme pesquisa na base do TSE (peça 87) .
Fim do prazo para a defesa: 23/2/2021
	
	Comunicação: Ofício 1201/2021- Secomp-4 (peça 89) 
Data da Expedição: 3/2/2021
Data da Ciência: 8/2/2021 (peça 92) 
Nome Recebedor: Adonilton Costa Silva
Observação: Ofício enviado para o endereço do responsável, conforme pesquisa na base do Renach (peça 87) .
Fim do prazo para a defesa: 23/2/2021
	
Conforme Despacho de Conclusão das Comunicações Processuais (peça 95) , as providências inerentes às comunicações processuais foram concluídas. 
Itamar da Silva Rios solicitou apresentou suas alegações de defesa (peça 94) .
ANÁLISE DOS PRESSUPOSTOS DE PROCEDIBILIDADE DA IN/TCU 71/2012
Prejuízo ao Contraditório e Ampla Defesa
Verifica-se que não houve o transcurso de mais de dez anos desde o fato gerador sem que tenha havido a notificação dos responsáveis pela autoridade administrativa federal competente (art. 6º, inciso II, c/c art. 19 da IN/TCU 71/2012, modificada pela IN/TCU 76/2016) , uma vez que o fato gerador das irregularidades sancionadas ocorreram em  22/12/2004 e 9/7/2005, conforme cada gestor, e os responsáveis foram notificados sobre as irregularidades pela autoridade administrativa competente, conforme se segue: 
Convênio 302/2004 
-  (em 22/12/2004) 
 Paulo César Silva Ferreira por meio do Ofício 4097 CGPC/DEFNAS/SNAS/MDS (peça 1, p. 138-143) , expedido em 15/10/2013, publicado em 1/7/2014 (Edital - peça 1, p. 170) ;
- (em 9/7/2005) 
 Itamar da Silva Rios, pelo TCU, por meio do Ofício/GAB/SNAS/MDS 996 (peça 1, p. 101-102) , Ofício/2008/GAB/SNAS/MDS  1347 (peça 1, p. 103) e Ofício/GAB/SNAS/MDS 423/2009 (peça 1, p. 114-115) , com apresentação de justificativa em 18/4/2009 (peça 1, 116-130) ;
Convênio 512/2003
- (em 27/12/2004) 
Paulo César Silva Ferreira por meio do Ofício 6669CGPC/DEFNAS/SNAS/MDS (peça 1, p. 194-195) , expedido em 1/12/2014, com ciência em 24/12/2014 (peça 1, p. 196) ;
- (em 9/7/2005) 
 Itamar da Silva Rios, pelo TCU, por meio do Ofício 6665CGPC/DEFNAS/SNAS/MDS (peça 1, p. 197-198) , expedido em 1/12/2014, publicado em 3/2/2015 (peça 2, p. 3) ;
Valor de Constituição da TCE 	
Verifica-se, ainda, que o valor atualizado do débito apurado (sem juros) em 1/1/2017 é superior ao limite mínimo de R$ 100.000,00, na forma estabelecida conforme os arts. 6º, inciso I, e 19 da IN/TCU 71/2012, modificada pela IN/TCU 76/2016, uma vez que o valor original referente ao Convênio 512/2003 é de R$101.268,76, além do, Convênio 302/2004 é R$ 43.078,50.  
OUTROS DÉBITOS NOS SISTEMAS DO TCU COM OS MESMOS RESPONSÁVEIS
Informa-se que foi encontrado débito imputável a um dos responsáveis em outros processos em tramitação no Tribunal (Itamar - TCE - Processo 026.558/2020-3) .
A tomada de contas especial está, assim, devidamente constituída e em condição de ser instruída.
EXAME TÉCNICO
I. Alegações de defesa de Itamar da Silva Rios (peça 94) 
Argumento 1- prescrição (peça 94, p. 4-11) 
Suscita a prescrição nos autos.
Fundamenta sua tese, alegando que o fato gerador da ocorrência teria ocorrido em 30/6/2005, termo final do convênio e o TCU, e só agora o TCU o cita, ante as novas irregularidades. 
Segundo a defesa já teria ocorrido mais de 15 anos até a sua citação. Fato que configuraria a prescrição da pretensão do ressarcimento do possível dano. 
E, discorre, ainda, apresentando julgados dessa Corte de Contas tratando de prescrição da pretensão punitiva, no caso de omissão no dever de prestar contas (Acórdão 8599/2018-TCU-Primeira Câmara, Relator Vital do Rego) .
Quanto à prescrição da pretensão de ressarcimento, colaciona julgado do STF tratando da prescritibilidade da pretensão de ressarcimento ao erário fundada em decisão de Tribunal de Contas (RE 636886 RG, Relator: Min. Alexandre de Moraes, Tribunal Pleno, julgado em 20/04/2020, Processo Eletrônico DJe-157 Divulg 23- 06-2020 Public 24-06-2020) , de repercussão geral.
Também, sobre o tema prescrição, colaciona julgado do STF, tratando da imprescritibilidade da prática de ato de improbidade administrativa, quando presente o dolo ( (RE 852475, Relator: Alexandre de Moraes, Relator p/ Acórdão: Edson Fachin, Tribunal Pleno, julgado em 08/08/2018, Processo Eletrônico Repercussão Geral - Mérito DJe058 Divulg 22-03-2019 Public 25-03-2019) .
Ainda, sobre o atraso do administrador na prestação de contas, colaciona julgado do STJ, tratando da necessidade de conduta dolosa, para que o ato seja enquadrado como ato de improbidade administrativa (REsp 1.307.925-TO, Rel. Segunda Turma, DJe 23/8/2012. AgRg no REsp 1.382.436-RN, Rel. Min. Humberto Martins, julgado em 20/8/2013.) .
Com isso, busca livrar-se da responsabilidade pelo dano. 
Análise
A defesa, requer o arquivamento dos autos, em função da prescrição da pretensão punitiva, porém apresenta argumentos referentes à prescrição da cobrança do débito. 
Da prescrição das pretensões punitiva e ressarcitória a cargo do TCU
O Supremo Tribunal Federal - STF, no Recurso Extraordinário - RE 636.886, fixou a tese, com repercussão geral reconhecida, de que 'é prescritível a pretensão de ressarcimento ao erário fundada em decisão de Tribunal de Contas' (Tema 899) . Em que pese o questionamento acerca da abrangência da tese ali firmada, no sentido de que se circunscreveria apenas ao processo de execução da condenação imposta pelo TCU (ou seja, inaplicável à pretensão de ressarcimento exercida no processo 'conhecimento' da TCE) , verifica-se que o STF, por meio de decisões prolatadas pelas suas duas turmas, tem decidido de forma reiterada que se aplica o prazo prescricional de 5 anos previsto na Lei 9.873/1999 às pretensões sancionatória e ressarcitória a cargo do Tribunal de Contas da União. 
Seja por aplicação direta ou por analogia, a orientação sufragada é no sentido de que o prazo de 5 anos é compatível com a tese de que a ação e a execução prescrevem no mesmo prazo (Súmula 150 do STF) , bem como com o fato de que a Lei 9.873/1999 - que regulamenta o exercício de ação punitiva pela Administração Pública Federal, direta e indireta - regeria integralmente a prescrição no âmbito do TCU. Quanto a este último aspecto, o Ministro Luís Roberto Barroso, no voto exarado no julgamento do MS 32.201, embora tenha advertido que a atuação do TCU, em sua acepção clássica, não se qualifica como exercício do poder de polícia, ressaltou que a Lei 9.873/1999 assumiria vocação regulatória geral da prescrição do exercício da competência sancionadora da Administração Pública, sendo sua disciplina aplicável a qualquer ação punitiva da Administração Pública Federal, exceto àquelas esferas em que exista regulamentação específica. Ademais, em virtude da autonomia científica do Direito Administrativo, não haveria razão plausível para suprimir a omissão da Lei Orgânica do Tribunal de Contas da União, no tocante ao estabelecimento de um prazo prescricional próprio, valendo-se das normas de direito civil, e não das de direito administrativo.
Eis algumas ementas que evidenciam o entendimento predominante do STF:
Ementa: AGRAVO REGIMENTAL EM MANDADO DE SEGURANÇA. TOMADA DE CONTAS ESPECIAL. TRIBUNAL DE CONTAS DA UNIÃO. CONDENAÇÃO A RESSARCIMENTO AO ERÁRIO. PRESCRIÇÃO. MARCO INTERRUPTIVO. ART. 2°, II, DA LEI 9.873/1999. ATO INEQUÍVOCO DE APURAÇÃO DO FATO. DISCUSSÃO. DIREITO LÍQUIDO E CERTO. DEMONSTRAÇÃO. INOCORRÊNCIA. SUBSISTÊNCIA DA DECISÃO AGRAVADA. AGRAVO A QUE SE NEGA PROVIMENTO. I - As razões do agravo regimental são inaptas para desconstituir os fundamentos da decisão agravada, que, por isso, se mantêm hígidos. II - Aplicando-se a regulamentação da Lei 9.873/1999 ao caso concreto, observa-se que a pretensão sancionatória do TCU, em relação aos atos praticados pelo impetrante, levando-se em consideração a ocorrência de 5 causas interruptivas da prescrição, não teria sido fulminada pelo decurso do tempo. III - A pretensão do recorrente, fundada na discussão sobre os fatos apontados como marcos interruptivos da prescrição da pretensão punitiva da Administração Pública, refoge aos estreitos limites do mandamus, ante a ausência de liquidez e certeza do direito pleiteado. IV - Agravo regimental a que se nega provimento. MS 36067 ED-AgR. Órgão julgador: Segunda Turma. Relator (a) : Min. RICARDO LEWANDOWSKI. Julgamento: 18/10/2019
Ementa: AGRAVO REGIMENTAL EM RECLAMAÇÃO. TRIBUNAL DE CONTAS DA UNIÃO. TOMADA DE CONTA ESPECIAL. PRESCRIÇÃO DA PRETENSÃO PUNITIVA. RECONHECIDA EM DECISÃO DO SUPREMO TRIBUNAL FEDERAL. PRESCRITIBILIDADE DO RESSARCIMENTO AO ERÁRIO FUNDADA EM DECISÃO DE TRIBUNAL DE CONTAS. AÇÃO DE IMPROBIDADE ADMINISTRATIVA COM PEDIDO DE RESSARCIMENTO JÁ EM CURSO. AGRAVO REGIMENTAL A QUE SE NEGA PROVIMENTO. I - O acórdão do TCU determinou a formação de processo administrativo para avaliarem, efetivamente, a eventual responsabilização do agravado para o ressarcimento do dano ao erário, contrariando, assim, autoridade desta Corte no MS 35.512/DF, uma vez que houve a concessão da segurança para declarar a ocorrência da prescrição da pretensão punitiva do TCU em relação às infrações imputadas a ele, destacando-se que a União poderia perseguir os valores referentes ao ressarcimento dos danos na esfera judicial. II - Agravo regimental a que se nega provimento. (Rcl 39497 AgR. Órgão julgador: Segunda Turma. Relator (a) : Min. RICARDO LEWANDOWSKI. Julgamento: 10/10/2020) 
Ementa: MANDADO DE SEGURANÇA. DIREITO ADMINISTRATIVO. TRIBUNAL DE CONTAS DA UNIÃO. SERVIDOR DA SECRETARIA DE SAÚDE DO ESTADO DO ACRE. FISCALIZAÇÃO OMISSA E DEFICIENTE NA EXECUÇÃO DE DOIS CONVÊNIOS FIRMADOS ENTRE A SECRETARIA ESTADUAL E O MINISTÉRIO DA SAÚDE. APLICAÇÃO DE MULTA. ARTS. 28, II, E 58, II, DA LEI 8.443/1992. ART. 268, II, DO REGIMENTO INTERNO DO TCU. PRESCRIÇÃO DA PRETENSÃO SANCIONATÓRIA. OCORRÊNCIA. APLICAÇÃO DA LEI 9.873/1999. PRECEDENTES DESTE STF. MEDIDA LIMINAR DEFERIDA E RATIFICADA NO EXAME DE MÉRITO. SEGURANÇA CONCEDIDA PARA AFASTAR A MULTA APLICADA. 1. A prescrição da pretensão punitiva do TCU é regulada pela Lei 9.873/1999, descabendo a aplicação do prazo decenal previsto na legislação civil (art. 205 do Código Civil) . Ao revés, incide o prazo quinquenal previsto na Lei 9.873/1999 (MS 32201, Rel. Min. Roberto Barroso, PRIMEIRA TURMA, DJe 7/8/2017; MS 35.512-AgR, Rel. Min. Ricardo Lewandowski, SEGUNDA TURMA, DJe 21/6/2019) . 2. In casu, na linha do parecer apresentado pelo Ministério Público Federal e da decisão liminar de minha lavra, é inequívoca a superação do prazo prescricional quinquenal. Os ilícitos apontados pela Corte de Contas ocorreram em julho de 2006, tendo o processo de auditoria sido instaurado em 9/10/2006. A ordem de citação do responsável para a audiência, por sua vez, ocorreu em 25/6/2007. Entretanto, a decisão condenatória recorrível foi exarada somente em 31/5/2016, data da prolação do Acórdão 3513/2016-TCU-Primeira Câmara. 3. Ex positis, CONCEDO A SEGURANÇA unicamente para afastar a sanção de multa aplicada ao impetrante, nos autos da Tomada de Contas Processo 023.288/2006-0, máxime da ocorrência de prescrição da pretensão punitiva do Tribunal de Contas da União. MS 35940. (Órgão julgador: Primeira Turma. Relator (a) : Min. LUIZ FUX. Julgamento: 16/06/2020) .
Essa orientação também foi seguida nas seguintes decisões monocráticas: MS 36.127-MC/DF e MS 35.940-MC/DF, Rel. Min. Luiz Fux; MS 35.294, MS 35.539/DF e MS 35.971-TP/DF, Rel. Min. Marco Aurélio; MS 34.256 MC/DF, MS 36.054-MC e MS 36.067-MC/DF, Rel. Min. Ricardo Lewandowski.
O Supremo Tribunal Federal tem se pronunciado no sentido de reconhecer não só a aplicação da prescrição quinquenal com fulcro na interpretação da Lei 9.873/1999, mas também a incidência dos marcos interruptivos do prazo prescricional consignados na referida lei, tantas vezes quanto presentes os suportes fáticos (MS 32201, Relator: Min. Roberto Barroso) . 
Entendimento que também foi adotado nas seguintes decisões monocráticas: MS 36.054, MS 34.256-MC, MS 35.512 e MS 36.067-MC, todos de relatoria do Min. Ricardo Lewandowski; MS 35.294, MS 35.539 e MS 35.971-TP, todos de relatoria do Min. Marco Aurélio; MS 32.201, Rel. Min. Roberto Barroso, e MS 36.127-MC e MS 35.940-MC, Min. Luiz Fux.
Em relação ao termo inicial da contagem do prazo prescricional, o 'caput' do art. 1º da Lei 9.873/1999 oferece solução que não destoa do modelo adotado pelo TCU no incidente de uniformização de jurisprudência, em que se examinou a prescrição da pretensão punitiva, nos termos do Acórdão 1441/2016-TCU-Plenário (Rel. Min. Benjamin Zymler) , com a adição da particularidade de explicitar o caso de infrações permanentes ou continuadas:
a) Regra geral: 'data da prática do ato' (o que equivale a 'ocorrência da irregularidade sancionada') ;
	b) Regra especial: 'no caso de infração permanente ou continuada, do dia em que tiver cessado'.
A Lei 9.873/1999, no art. 2º, estabelece as causas interruptivas da prescrição punitiva, consoante abaixo transcrito, já na redação conferida pela Lei 11.941/2009:
Art. 2º Interrompe-se a prescrição da ação punitiva:
I - pela notificação ou citação do indiciado ou acusado, inclusive por meio de edital;
II - por qualquer ato inequívoco, que importe apuração do fato;
III - pela decisão condenatória recorrível.
IV - por qualquer ato inequívoco que importe em manifestação expressa de tentativa de solução conciliatória no âmbito interno da administração pública federal.
O quadro a seguir indica alguns eventos processuais, ocorridos no curso de uma TCE (fase interna e externa) - instaurada em razão de irregularidades na aplicação de recursos da União transferidos a entes subnacionais - que poderiam ser enquadrados nas causas de interrupção da prescrição acima apontadas, sem prejuízo, é claro, de outras ocorrências fáticas elegíveis como marco interruptivo, a depender da forma de proceder de cada entidade ou órgão tomador de contas.
	I - pela notificação ou citação do indiciado ou acusado, inclusive por meio de edital;
	 (i) notificação no âmbito do procedimento administrativo de ressarcimento previamente à instauração da TCE;
 (ii) notificação efetuada pelo órgão tomador de contas acerca da instauração da TCE;
 (iii) ato que ordenar a citação efetuada pelo TCU.
*Data da ciência da notificação ou citação pelos responsáveis ou de publicação do edital no DOU.

	II - por qualquer ato inequívoco, que importe apuração do fato;
* procedimento que evidencie a apuração dos fatos irregulares, com o objetivo quantificar o dano e identificar possíveis responsáveis.
	 (i) relatório de sindicância ou PAD;
 (ii) relatório de apuração de irregularidades referente ao processo administrativo prévio à instauração da TCE;
 (iii) relatórios de fiscalização, pareceres, despachos, informações e memorandos relacionados à apuração dos fatos irregulares;
 (iv) relatório do tomador de contas;
 (v) relatório do controle interno; 
 (vi) termo de instauração ou designação de instauração da TCE;
 (vii) autuação da TCE no TCU; entre outras causas.
*Há quem inclua nesse grupo diligências que comprovam providências do responsável sobre as irregularidades investigadas.

	III - pela decisão condenatória recorrível.
	 (i) Verifica-se apenas no âmbito do TCU com a data da prolação do acórdão condenatório recorrível.

	IV - por qualquer ato inequívoco que importe em manifestação expressa de tentativa de solução conciliatória no âmbito interno da administração pública federal.
	 (i) pedido de parcelamento;
 (ii) pagamento parcial do débito;
 (iii) qualquer manifestação do responsável que demonstre claramente a sua intenção de recolher o débito.

Bem se vê, portanto, que haveria uma multiplicidade de causas de interrupção da prescrição, conforme se depreende do art. 2º da Lei 9.873/1999. Tal exegese encontra respaldo em precedentes do STF, a exemplo do que se decidiu no julgamento do MS 36067 (Rel. Min. Ricardo Lewandowski) , com destaque para trecho do voto em que o Relator reconhece cinco causas de interrupção da prescrição, in verbis:
 (...) Assim, faz-se necessário levar em consideração que, apesar de os fatos objeto da apuração conduzida pela Corte de Contas remontarem aos anos de 1999 e 2000, período no qual o impetrante era Secretário de Saúde municipal, o Tribunal de Contas da União deu prosseguimento à tomada de contas especial por ter constatado a ocorrência de 5 causas interruptivas da prescrição, a saber: a) relatório de auditoria em conjunto realizada pelo Denasus e pela Secretaria Federal de Controle, lavrado em 06/07/2001, sendo este, certamente, um ato inequívoco que importou a apuração do fato (art. 2º, II, da Lei n. 9.873/1999) ; b) instauração de Tomada de Contas Especial pelo FNS, ocorrida em 05/10/2005, sendo este também, certamente, um ato inequívoco que importou a apuração do fato (art. 2º, II, da Lei n. 9.873/1999) ; c) a autuação da presente Tomada de Contas Especial no âmbito do Tribunal de Contas da União, ocorrida em 12/08/2008, sendo este também, certamente, um ato inequívoco que importou a apuração do fato (art. 2º, II, da Lei n. 9.873/1999) ; d) o ato que ordenou a citação do responsável, ora impetrante, ocorrida em 12/07/2010 (art. 2º, I, da Lei n. 9.873/1999) ; e e) o exercício do poder punitivo ocorrido em 20/06/2012, data da prolação do Acórdão 1563/2012-TCU-Plenário (art. 2º, III, da Lei n. 9.873/1999) .
No caso concreto, tendo como parâmetro a tese firmada pelo STF, no RE 636.886, no sentido de que ambas pretensões do TCU (sancionatória e ressarcitória) sujeitam-se ao prazo prescricional de 5 anos previsto na Lei 9.873/1999, considerando, ainda, o sistema prescricional descrito na citada lei, inclusive as causas de suspensão e de interrupção da prescrição, temos os seguintes eventos processuais:
a)	'Datas das práticas dos atos' (termo inicial para contagem dos prazos prescricionais) : os fatos geradores das irregularidades sancionadas ocorreram conforme se segue: em 22 e 27/12/2004 e 9/7/2005, conforme cada gestor;
b)	Parecer Técnico 214 (peça 1, p. 171-175) , datado de 7/4/2014 sugeriu a reprovação da prestação de contas, dando origem ao 'Termo de Reprovação' (peça 1, p. 178) datado de 12/5/2014; com responsabilidade do Sr. Paulo César Silva Ferreira;
c) 	Instrução da Unidade Técnica do TCU (peça 83) , concluiu para nova citação a Itamar da Silva Rios, em virtude de nova tipificação da irregularidade, retirada de recursos da conta, cujo despacho de citação pela Unidade ocorreu em 8/12/2020;
d)	Notificações para recolher o valor impugnado, enviados pela autoridade administrativa:
Convênio 302/2004 
-  (em 22/12/2004) 
- Paulo César Silva Ferreira por meio do Ofício 4097 CGPC/DEFNAS/SNAS/MDS (peça 1, p. 138-143) , expedido em 15/10/2013, publicado em 1/7/2014 (Edital - peça 1, p. 170) ;
- (em 9/7/2005) 
- Itamar da Silva Rios, pelo TCU, por meio do Ofício 1202/2021- Secomp-4 (peça 90) , expedido em 3/2/2021, e, com data da ciência em 8/2/2021 (peça 91) 
Convênio 512/2003
- (em 27/12/2004) 
- Paulo César Silva Ferreira por meio do Ofício 6669CGPC/DEFNAS/SNAS/MDS (peça 1, p. 194-195) , expedido em 1/12/2014, com ciência em 24/12/2014 (peça 1, p. 196) ;
- (em 9/7/2005) 
- Itamar da Silva Rios, pelo TCU, por meio do Ofício 1202/2021- Secomp-4 (peça 90) expedido em 3/2/2021, e, com data da ciência em 8/2/2021 (peça 91) ;
e)	Relatório de TCE nº 105/2016, de 12/9/2016 (peça 2, p. 126-131) ;
f)	Data de autuação da tomada de contas especial pela SecexTCE: 9/12/2016  (peça 2, p. 153) ;
g)	Despacho do titular da SecexTCE autorizando a realização das citações propostas: 8/12/2020 (peça 85) .
Analisando-se a sequência de eventos processuais enumerados no item anterior, os quais teriam o condão de interromper a prescrição da ação punitiva desta Corte no entender do STF, observa-se que teria transcorrido o prazo prescricional de 5 (cinco) anos entre cada evento processual e o seguinte, uma vez que o primeiro parecer da Administração ocorreu em 7/4/2014, conforme alínea 'b'.  Portanto, levando-se em consideração o entendimento do STF, teria ocorrido a prescrição da pretensão ressarcitória a cargo do TCU. Assim como, ocorreu a prescrição da pretensão sancionatória.
Contudo, em relação à prescrição do dano ao erário é de se ressaltar que no recente julgamento, pelo STF, do RE 636.886 (tema 899 da repercussão geral) , a decisão do ainda não transitou em julgado e se encontra na fase de apreciação de embargos de declaração opostos pela Advocacia-Geral da União. 
Além disso, caso concreto tratado no RE 636.886 (tema 899 da repercussão geral) diz respeito à fase de execução judicial de deliberação do Tribunal de Contas, tanto assim que, para deslindá-lo, foi necessária a aplicação da Lei 6.830/1980, a Lei de Execuções Fiscais, diploma legal evidentemente inaplicável à fase que antecede a formação do título executivo extrajudicial, caracterizada pela atuação do órgão de controle externo até a prolação do acórdão.
Considerando que o TCU ainda não se pronunciou sobre os efeitos do julgamento de mérito da referida decisão do STF em relação às pretensões de ressarcimento ao erário veiculadas por meio dos processos de tomada de contas especiais, por cautela, deve-se adotar a orientação da Corte de Contas, na pendência de julgamento do RE 636.886, mesmo reconhecida sua repercussão geral, no sentido de que a matéria ali tratada alcançaria tão somente a fase judicial de cobrança do título extrajudicial, não atingindo os processos de controle externo, mantendo-se  a interpretação adotada pela Corte Suprema, em 2008, no Mandado de Segurança - MS 26.210, oportunidade em que foi fixada tese da imprescritibilidade das ações de ressarcimento ao erário:
A suspensão pelo STF das demandas nas quais esteja em questão a prescritibilidade da pretensão de ressarcimento ao erário com base em decisão de tribunal de contas (RE 636.886/STF) alcança tão somente a fase judicial de cobrança do título extrajudicial, não atingindo os processos de controle externo em trâmite. Até julgamento definitivo em contrário pelo STF, permanece o entendimento do TCU acerca da imprescritibilidade das pretensões de ressarcimento decorrentes de tomadas de contas especiais. (Acórdão 1267/2019-TCU-Plenário, Relator: Min. AROLDO CEDRAZ) 
A suspensão pelo STF das demandas nas quais esteja em questão a prescritibilidade da pretensão de ressarcimento ao erário com base em decisão de tribunal de contas (RE 636.886/STF) alcança tão somente a fase judicial de cobrança do título extrajudicial, não atingindo os processos de controle externo em trâmite. Até julgamento definitivo em contrário pelo STF, permanecem imprescritíveis as pretensões de ressarcimento decorrentes de tomadas de contas especiais. (Acórdão 7930/2018-TCU-Segunda Câmara, Relatora: Min. Ana Arraes) .
Por outro lado, especificamente no que tange à prescrição da pretensão punitiva, verifica-se que o Acórdão 1441/2016-TCU-Plenário, Relator Ministro Benjamin Zymler, que uniformizou a jurisprudência acerca dessa questão, subordinou tal prescrição ao prazo prescricional geral indicado no art. 205, do Código Civil, que é de dez anos, contado da data de ocorrência da irregularidade sancionada, nos termos do art. 189, do Código Civil, sendo este prazo interrompido pelo ato que ordenar a citação, a audiência ou a oitiva do responsável.
No caso em exame, ocorreu a prescrição da pretensão punitiva, uma vez que as irregularidades sancionadas ocorreram até 9/7/2005 e o ato de ordenação da citação ocorreu em 8/12/2020.
Portanto, diferente do entendimento esposado pelo responsável configurou-se a prescrição em relação à competência sancionatória deste Tribunal, porém não se configurou a prescrição em relação ao ressarcimento dos danos ao erário.
Assim, acata-se parcialmente o argumento da defesa, para reconhecer a prescrição da pretensão punitiva dessa Corte de Contas.
Argumento 2- Ilegitimidade passiva (peça 94, p. 11-12) 
Informa que quando exerceu o cargo de prefeito no Município, os convênios em questão já haviam expirados quanto ao prazo de execução e prestação de contas.  
Fundamenta sua tese, no fato de não ter participado da gestão de tais recursos.
Com isso, busca demonstrar a ilegitimidade passiva nos autos, ante a possibilidade de indevida imputação de irregularidade feita a ele na citação, livrando-se da responsabilidade pelo débito imputado.
Análise
Constam dos autos o Parecer Técnico 1175/2015 (peça, 16, p. 377-385) , relativo ao Convênio 302/2004 que, de acordo com a análise feita pelo FNAS, no item 7 e seus subitens, está demonstrado que o responsável teria retirado da conta bancária a quantia de R$ 5.495,16, referente à diferença de saldo remanescente, que fora posteriormente devolvido pelo Município. 
O mesmo ocorrera com relação à quantia de R$ 6.731,24, saldo remanescente do Convênio 512/2003, conforme Relatório do Tomador de Contas Complementar (peça 2, p. 126-131) , em consulta ao extrato bancário (peça 2, p. 112) .
Assim, embora não tenha gerido recursos do convênio, ficou demonstrado que parte do saldo remanescente foi gasto na sua gestão. 
Desta feita, o responsável foi citado pela retirada desses valores da conta do convênio, durante a sua gestão, sem a devida comprovação de gastos. 
Assim, ante a não comprovação dos gastos dos recursos retirados das contas do convênios em questão, na gestão do responsável, não se acata o argumento.
Argumento 3 - inexistência de má-fé (peça 94, p. 12) 
Alega que não agiu com má-fé.
Análise
Citado, o responsável apresentou alegações de defesa improcedentes e incapazes de elidir a irregularidade cometida, não sendo possível, ainda, ser reconhecida a boa-fé do gestor.
Nos processos do TCU a boa-fé dos responsáveis não pode ser simplesmente presumida, mas, ao contrário, deve ser verificada, demonstrada, observada, enfim, reconhecida.
Vale acrescentar que o princípio do in dubio pro reo não é cabível nos processos deste Tribunal. Isso porque, diferentemente do direito civil, em que a boa-fé é presumida, nos processos referentes à comprovação de utilização regular de recursos públicos prevalece o Princípio da Supremacia do Interesse Público, fazendo com que se tenha a inversão do ônus da prova, cabendo, pois, ao gestor público comprovar a boa-fé na aplicação dos dinheiros e valores públicos sob sua responsabilidade.
Sobre o assunto, o art. 202, § 6º, do Regimento Interno/TCU, estabelece que, não restando configurada de forma objetiva (entenda-se, nos autos do processo) a boa-fé dos responsáveis, o Tribunal proferirá, desde logo, o julgamento definitivo de mérito pela irregularidade das contas.
Nesse sentido são os Acórdão 3046/2011-TCU-Segunda Câmara, 3.371/2011-TCU-2a Câmara, 4.466/2011-TCU-2a Câmara, 2.555/2010-TCU-1a Câmara, 4.023/2010-TCU-2a Câmara, 6.229/2010-TCU-2a Câmara, 4.423/2008-TCU-2a Câmara, 12/2007-TCU-1a Câmara, 578/2007-TCU-Plenário, 763/2007-TCU-2a Câmara, 1.861/2007-TCU-2a Câmara, 880/2007-TCU-1a Câmara e 1.322/2007-TCU-Plenário, entre outros.
Desse modo, ante as razões acima expostas, vislumbro presentes os requisitos para que as contas em análise sejam julgadas irregulares e em débito o responsável, com fundamento no nos termos dos arts. 1º, inciso I, 16, inciso III, alíneas b e c, da Lei 8.443/1992, c/c os arts. 19 e 23, inciso III, da mesma Lei, em razão da ocorrência de dano ao Erário decorrente da não comprovação da boa e regular aplicação de parte dos recursos públicos federais repassados pelo, por conta do Convênio 302/2004 - Siafi 505401 e do Convênio 512/2003 - Siafi 499126.
Portanto, não se acata o argumento do responsável.
Argumento 4 - Descaracterização da omissão no dever de prestar contas (peça 94, p. 12) 
Alega que a omissão de prestar contas restou descaracterizada, ante a apresentação da prestação de contas anterior à citação feita.
Análise
Observa-se que o responsável não foi citado pela omissão no dever de prestar contas, mas, tão somente, por não ter comprovado os gastos de recursos utilizados em sua gestão e não devolvidos aos cofres da União.
Desse modo, não há o que ser analisado, com relação ao argumento apresentado.
Da análise procedida acima, verifica-se que os argumentos de defesa não foram suficientes para elidir a irregularidade pela qual está sendo responsabilizado, de forma que seus argumentos não devem ser acatados.
Desse modo, não se acatam as suas alegações de defesa.
Desse modo, ante as razões acima expostas, vislumbro presentes os requisitos para que as contas em análise sejam julgadas irregulares e em débito o responsável, com fundamento no nos termos dos arts. 1º, inciso I, 16, inciso III, alíneas b e c, da Lei 8.443/1992, c/c os arts. 19 e 23, inciso III, da mesma Lei, em razão da ocorrência de dano ao Erário decorrente da não comprovação da boa e regular aplicação de parte dos recursos públicos federais repassados pelo, por conta do Convênio 302/2004 - Siafi 505401 e do Convênio 512/2003 - Siafi 499126
Alegações de defesa de Paulo César Silva Ferreira (peças 39-40 e 72-78) 
Reprisa-se a análise feita à peça 83, quanto às alegações de defesa apresentada pelo responsável Paulo César Silva Ferreira.
Argumento 1 - Convênio /2004 - Falta de conhecimento técnico (peça 39, p. 5) 
A defesa alega que, na sua gestão, todos os atos úteis e necessários teriam sido promovidos pelo defendente, e, que, não possuía qualquer conhecimento técnico acerca dos devidos procedimentos. Assim, se houve algum pagamento adiantado, este teria se dado em decorrência de informações que lhe foram repassadas, no sentido de que os produtos haviam sido efetivamente entregues, e, de outra monta, não se torna responsável pela não utilização dos produtos, e sim, tal responsabilidade recai sobre os membros da Secretaria competente para tal.
Não fundamenta sua tese para corroborar os argumentos citados.
 Com isso, busca isentar-se da responsabilidade de reparação do dano, em função da atribuição de responsabilidade a outros inominados.
Análise
Esse Tribunal possui entendimento firmado (Acórdão 179/2011-TCU-Plenário, 1.736/2010- TCU-Plenário, 4.420/2010-TCU-2ª Câmara, 2.748/2010-TCU-Plenário e 1.528/2010-TCU-Plenário) no sentido de que a responsabilidade do gestor não é afastada neste caso, pois a ele cabe a decisão sobre a prática do ato administrativo eventualmente danoso ao erário. O fato de ter agido com respaldo em pareceres técnicos e/ou jurídicos, não tem força para impor ao administrador a prática de um ato manifestamente irregular, uma vez que a ele cabe, em última instância, decidir sobre a conveniência e oportunidade de praticar atos administrativos, principalmente os concernentes a contratações, que vão gerar pagamentos.
O fato de o administrador seguir pareceres técnicos e jurídicos não significa que os atos praticados não serão reprovados pelo Tribunal. Em regra, pareceres técnicos e jurídicos não vinculam os gestores, os quais têm obrigação de analisar a correção do conteúdo desses documentos. Tampouco, orientar-se por informações passadas pela administração municipal.
Nesse contexto, conclui-se que a decisão de realizar pagamentos relativo à parcela do objeto adquirido maior que a efetivamente entregue relativamente à consecução dos objetivos pactuados no Convênio Convênio/2004, não se revestiu das cautelas e análises necessárias para garantir a legalidade e economicidade do ato. 
Portanto, ante o pagamento dos bens adquiridos sem a sua efetiva entrega, não se acata o argumento apresentado.
Argumento 2 - Convênio 512/2003 - omissão na prestação de contas (peça 39, p. 6) 
Alega que a responsabilidade do administrador tem natureza subjetiva, sendo que não é cabível a responsabilização por ato que não concorreu com dolo ou culpa, especialmente quando não teria cometido qualquer irregularidade, tendo sido imputado o débito apenas por não ter prestado contas.
Fundamenta sua tese, apresentando julgados Superior Tribunal de Justiça e do Egrégio Tribunal Regional Federal da 1ª Região dessa Corte de Contas (STJ, AgRg no REsp 1382436/RN, Rel. Ministro Humberto Martins, Segunda Turma, julgado em 20/08/2013, DJe 30/08/2013) e (TRF1, AC 0000523-67.2008.4.01.4300/TO, Rel. Desembargador Federal I'talo Fioravanti Sabo Mendes, Quarta Turma, e-DJF1 p.322 de 27/03/2009) , tratando sobre processos civis, sobre improbidade administrativa.
Com isso, busca livrar-se da responsabilidade pelo dano. 
Análise
Trata-se de argumentos apenas retóricos e desprovido de fundamentos. A jurisprudência colacionada aborta aspectos quanto à improbidade administrativa, que não é o caso aqui tratado.
Ademais, a prestação de contas só se configura com a apresentação do conjunto probatório documental vinculando suas receitas e despesas gastas no objeto do convênio.
Tais argumentos, quando desacompanhados de provas são insuficientes para comprovar a regularidade da aplicação dos recursos públicos transferidos por meio de convênio, pois, embora possam, eventualmente, comprovar a realização do objeto, não revelam, efetivamente, a origem dos recursos aplicados. Ou seja, retratam uma situação, mas não demonstram o nexo entre os recursos federais transferidos e as despesas apresentadas na execução do objeto do convênio em questão.
Cabe frisar que incide sobre o gestor o ônus da prova quanto à regular aplicação dos valores que lhe foram confiados para consecução do objeto pactuado, o que decorre de expressa disposição contida no parágrafo único do art. 70 da Constituição Federal, bem assim do disposto no art. 93 do Decreto-Lei 200/1967, c/c o art. 66 do Decreto 93.872/1986 (Acórdão 317/2010-TCU-Plenário, 5.964/2009-TCU-2a Câmara, 153/2007-TCU-Plenário, 1.293/2008-TCU-2a Câmara e 132/2006-TCU-1ª Câmara) .
Desse modo, não há como acatar seus argumentos.
Argumento 3 - Convênio 302/2004 (peça 39, p. 8-12) 
	Alega que a responsabilidade do administrador tem natureza subjetiva, sendo que não é cabível a responsabilização por ato que não concorreu com dolo ou culpa, especialmente quando não teria cometido qualquer irregularidade.
Fundamenta sua tese, apresentando justificativas de que todo o processo de licitação, para compra dos produtos necessários à realização do objeto convenial, assim como o seu destino decorreu de serviços realizados por seus subordinados na área administrativa. Assim, toda e qualquer falha ocorrido nesse processo deveria ser atribuída aos seus subordinados.
Com isso, busca livrar-se da responsabilidade pelo dano. 
Análise
Embora a defesa alegue que não tivesse culpa ou dolo em sua conduta, pelo dano ocorrido, sua alegação não é de todo adequada, uma vez que ele mesmo assume que não tinha conhecimento técnico sobre o assunto. Daí a necessidade de maior diligência na aplicação dos recursos públicos no objeto contratado.
A respeito de que não houve dolo ou culpa por parte do defendente, urge fazer algumas considerações sobre o assunto. A doutrina explica a conduta culposa lato sensu, dividindo-a em dolo e culpa stricto sensu. O dolo, em suma, significa a vontade manifesta pelo ser humano de realizar a conduta ou produzir o resultado. A culpa stricto sensu refere-se à inobservância ao dever de cuidado objetivo a todas as pessoas de razoável diligência. Sobre essa última, observa-se, ainda, que uma das suas modalidades é a culpa por negligência, ou seja, culpa por ação, por praticar ato sem o devido cuidado e diligência que de todos se espera. Acerca dos fatos constantes nos autos, nota-se que se o defendente não agiu com dolo, agiu pelo menos com culpa por negligência, e isso basta para que essa Corte de Contas, com base na responsabilidade subjetiva, cujo elemento essencial é a culpa, julgue as contas do defendente.
Quanto ao nexo de causalidade, verificou-se que a ocorrência do dano ao erário, em virtude de pagamentos de bens não entregues e da ausência de funcionalidade dos bens adquiridos, ante o seu não aproveitamento útil, ocorreu, por causa de falta de diligência no momento da comprovação da regular execução do objeto. 
Uma averiguação, no local de armazenamento dos produtos, seria suficiente para se constatar as quantidades, assim quanto a qualidade e destino dos bens.
Assim, a conduta do responsável, se não teve intenção de agir, foi pelo menos negligente ao realizar os pagamentos, confiando em informações passadas por seus subordinados, sem antes averiguar a real situação de armazenamento e utilidade dos bens adquiridos no local, ante as falhas observadas posteriormente. Também, comprovou-se o nexo de causalidade entre a sua conduta e o dano ocorrido, conforme demonstrado nos parágrafos anteriores. 
Desse modo, não há como acatar seus argumentos.
 Argumento 4 - Da prestação de contas (peça 39, p. 12) 
A defesa argumenta que deve ser levado em conta o fato de ter encaminhado a prestação de contas da primeira parcela do referido convênio. Fato que ensejaria na sua boa-fé.
Como fundamento apresenta documentação anexa (peças 40 e 73-78) .
Com isso busca a elisão do débito. 
Análise
Analisando-se a documentação referida (peças 40 e 73-78) , verifica-se que, a documentação apresentada é desprovida dos principais elementos, para se comprovar a correta aplicação de recursos, tais como, cópia de cheques e notas fiscais. 
A boa-fé não pode ser presumida ou acatada a partir de mera alegação, devendo ser demonstrada e comprovada a partir dos elementos que integram os autos, corroborada em contexto fático propício ao reconhecimento dessa condição em favor dos responsáveis (Acórdão 4667/2017-TCU-Primeira Câmara) , valendo acrescer que o seu reconhecimento, no âmbito do TCU, deve ser feito expressamente, a partir de elementos suficientes para avaliar a conduta dos responsáveis pela gestão de recursos públicos.
No caso em comento, não houve a apresentação de documentação comprobatória da regular execução do objeto conveniado. Assim, não se pode observar a boa-fé do gestor.
Dessa forma, ante a obrigação do gestor quanto ao resguardo da correta aplicação dos recursos públicos, não se acata o argumento do responsável.
Da análise procedida acima, verifica-se que os argumentos de defesa não foram suficientes para elidir a irregularidade pela qual está sendo responsabilizado, de forma que seus argumentos não devem ser acatados.
Análise Conclusiva
Não há elementos para que se possa efetivamente aferir e reconhecer a ocorrência de boa-fé nas condutas de Paulo César Silva Ferreira e Itamar da Silva Rios, podendo este Tribunal, desde logo, proferir o julgamento de mérito pela irregularidade das contas, conforme os termos dos §§ 2º e 6º do art. 202 do Regimento Interno do TCU, condenando-se os responsáveis ao débito apurado.
Prescrição da Pretensão Punitiva
Vale ressaltar que a pretensão punitiva do TCU, conforme Acórdão 1441/2016-TCU-Plenário, que uniformizou a jurisprudência acerca dessa questão, subordina-se ao prazo geral de prescrição indicado no art. 205 do Código Civil, que é de 10 anos, contado da data de ocorrência da irregularidade sancionada, nos termos do art. 189 do Código Civil, sendo este prazo interrompido pelo ato que ordenar a citação, a audiência ou a oitiva do responsável. 
No caso em exame, ocorreu a prescrição, uma vez que os fatos geradores das irregularidades sancionadas ocorreram em 22/12/2004 e 9/7/2005 e os atos que autorizaram as citações ocorreram em 30/5/2018 (peça 28) e 8/12/2020 (peça 85) .
CONCLUSÃO
Em face da análise promovida na seção 'Exame Técnico', propõe-se não acatar as alegações de defesa de Paulo César Silva Ferreira e de Itamar da Silva Rios, uma vez que não foram suficientes para sanar as irregularidades a eles atribuídas e nem afastar os débitos apurado. Ademais, inexistem nos autos elementos que demonstrem a boa-fé dos responsáveis ou a ocorrência de outras excludentes de culpabilidade.
Dessa forma, identificado dano ao erário, devese instaurar e julgar o processo de tomada de contas especial para responsabilizar seus agentes causadores, respeitando o direito ao contraditório e à ampla defesa, independentemente de quando ocorreram os atos impugnados.
Verifica-se também que houve a prescrição da pretensão punitiva, conforme análise já realizada.
Tendo em vista que não constam dos autos elementos que permitam reconhecer a boa-fé de Paulo César Silva Ferreira e de Itamar da Silva Rios, sugere-se que as suas contas sejam julgadas irregulares, nos termos do art. 202, § 6º, do Regimento Interno do TCU, com a imputação do débito atualizado monetariamente e acrescido de juros de mora, nos termos do art. 202, §1º do Regimento Interno do TCU, descontado o valor eventualmente recolhido. 
Por fim, como não houve elementos que pudessem modificar o entendimento acerca das irregularidades em apuração, mantém-se a matriz de responsabilização anexa.
PROPOSTA DE ENCAMINHAMENTO
Diante do exposto, submetem-se os autos à consideração superior, propondo-se:
Não acatar as alegações de defesa apresentadas pelos responsáveis Paulo César Silva Ferreira (CPF 284.535.735 - 49) e Itamar da Silva Rios (CPF XXX.015.524-XX) ; 
julgar irregulares, nos termos dos arts. 1º, inciso I, 16, inciso III, alíneas b e c, da Lei 8.443/1992, c/c os arts. 19 e 23, inciso III, da mesma Lei, as contas dos responsáveis Paulo César Silva Ferreira (CPF 284.535.735 - 49) e Itamar da Silva Rios (CPF XXX.015.524-XX) , condenando-os solidariamente ao pagamento da importância a seguir especificada, atualizada monetariamente e acrescida dos juros de mora, calculada a partir da data discriminada até a data da efetiva quitação do débito, fixando-lhes o prazo de quinze dias, para que comprovem, perante o Tribunal, o recolhimento da referida quantia aos cofres do Tesouro Nacional, nos termos do art. 23, inciso III, alínea 'a', da citada lei, c/c o art. 214, inciso III, alínea 'a', do Regimento Interno do TCU.  
Débito relacionado ao responsável Paulo César Silva Ferreira (CPF 284.535.735 - 49) , ex-prefeito municipal de Capim Grosso/BA, Gestão (22/3/2004 a 8/7/2005) , referente ao Convênio 302/2004:
	VALOR (R$) 
	DATA 

	43.078,50
	22/12/2004

			Valor atualizado do débito (com juros) em 19/4/2021: R$ 190.902,48 (peça 96) 
	Débito relacionado ao responsável Paulo César Silva Ferreira (CPF 284.535.735 - 49) , ex-prefeito municipal de Capim Grosso/BA, Gestão (22/3/2004 a 8/7/2005) , referente ao Convênio 512/2003:
	VALOR (R$) 
	DATA

	27.000,00
	01/4/2004

	27.000,00
	29/10/2004

	27.000,00
	27/12/2004

	20.268,76
	27/12/2004

			Valor atualizado do débito (com juros) em 19/4/2021: R$ 151.619,97 (peça 97) 
	Débito relacionado ao responsável Itamar da Silva Rios (CPF XXX.015.524-XX) , ex-prefeito municipal de Capim Grosso/BA, Gestão (9/7/2005 a 31/12/2012) , referente ao Convênio 302/2004:
	VALOR  (R$) 
	DATA

	6.871,50 D
	9/7/2005

	344,84 C
	23/9/2015

	1.031,50 C
	24/9/2015

			Valor atualizado do débito (com juros) em 19/4/2021: R$ 26.369,74 (peça 98)	
	Débito relacionado ao responsável Itamar da Silva Rios (CPF XXX.015.524-XX) , ex-prefeito municipal de Capim Grosso/BA, Gestão (9/7/2005 a 31/12/2012) , referente ao Convênio 512/2003:
	VALOR (R$) 
	DATA

	6.731,24
	9/7/2005

			 Valor atualizado do débito (com juros) em 19/4/2021: R$ 27.592,13 (peça 99) 
autorizar, desde logo, a cobrança judicial das dívidas, caso não atendidas as notificações, na forma do disposto no art. 28, inciso II, da Lei 8.443/1992;
autorizar também, desde logo, se requerido, com fundamento no art. 26, da Lei 8.443, de 1992, c/c o art. 217, §§ 1º e 2º do Regimento Interno do TCU, o parcelamento da dívida em até 36 parcelas, incidindo, sobre cada parcela, corrigida monetariamente, os correspondentes acréscimos legais, fixando-lhe o prazo de quinze dias, a contar do recebimento da notificação, para comprovar, perante o Tribunal, o recolhimento da primeira parcela, e de trinta dias, a contar da parcela anterior, para comprovar os recolhimentos das demais parcelas, devendo incidir, sobre cada valor mensal, atualizado monetariamente, os juros de mora devidos, no caso do débito, na forma prevista na legislação em vigor, alertando os responsáveis de que a falta de comprovação do recolhimento de qualquer parcela importará o vencimento antecipado do saldo devedor, nos termos do § 2º do art. 217 do Regimento Interno deste Tribunal; 
enviar cópia do Acórdão a ser prolatado à Procuradoria da República no Estado da BA, nos termos do § 3º do art. 16 da Lei 8.443/1992, c/c o § 7º do art. 209 do Regimento Interno do TCU, para adoção das medidas cabíveis; e
enviar cópia do Acórdão que vier a ser proferido ao da Cidadania e aos responsáveis, para ciência;
informar à Procuradoria da República no Estado da BA, ao Ministério da Cidadania e aos responsáveis que a presente deliberação, acompanhada do Relatório e do Voto que a fundamenta, está disponível para a consulta no endereço www.tcu.gov.br/acordaos, além de esclarecer que, caso requerido, o TCU poderá fornecer sem custos as correspondentes cópias, de forma impressa; e
informar à Procuradoria da República no Estado da BA que, nos termos do parágrafo único do art. 62 da Resolução TCU 259/2014, os procuradores e membros do Ministério Público credenciados nesta Corte podem acessar os presentes autos de forma eletrônica e automática, ressalvados apenas os casos de eventuais peças classificadas como sigilosas, as quais requerem solicitação formal."
	
2.	O MP/TCU, representado pelo Subprocurador-Geral Lucas Rocha Furtado, manifesta-se em essência de acordo com a proposta da unidade técnica, com ressalva acerca do embasamento teórico quanto à prescrição da pretensão punitiva (peça 103) :
	"Trata-se de tomada de contas especial instaurada pelo Ministério do Desenvolvimento Social e Agrário em desfavor dos Srs. Paulo César Silva Ferreira (gestão 22/3/2004 a 8/7/2005) e Itamar da Silva Rios (gestão 9/7/2005 a 31/12/2012) , ex-prefeitos de Capim Grosso/BA. Os fatos motivadores da instauração da TCE foram os seguintes: 
	a) a impugnação total das despesas decorrente de irregularidades na execução física do objeto do Convênio 302/2004 - Siafi 505401 (peça 2, p. 94) , celebrado em 30/6/2004, tendo por objeto a execução do Projeto AGR/Projeto de Promoção da Inclusão Produtiva/Ações de Geração de Renda/Padaria Comunitária, com vigência estipulada inicialmente para o período de 30/6/2004 a 23/12/2005 (peça 2, p.94) e 
	b) omissão no dever de prestar contas do Convênio 512/2003 - Siafi 499126 (peça 1, p. 29-33) , celebrado em 17/12/2003, objetivando a assistência financeira para atender ao Centro de Referência da Assistência Social - Casa da Família com vigência de 17/12/2003 a 29/3/2005 (peça 2, p. 92) .
	Manifesto-me, em essência, de acordo com a proposta da unidade técnica em relação rejeitar as alegações de defesa apresentadas pelos responsáveis Paulo César Silva Ferreira e Itamar da Silva Rios.
	Também concordo com a prescrição da pretensão punitiva do TCU no caso em análise. Porém, divirjo da unidade técnica em relação ao embasamento teórico para tal conclusão.
	Em sua análise, a unidade técnica (peça 100, p.21) afirma que 'houve a prescrição da pretensão punitiva, uma vez que uma vez que os fatos geradores das irregularidades sancionadas ocorreram em 22/12/2004 e 9/7/2005 e os atos que autorizaram as citações ocorreram em 30/5/2018 (peça 28) e 8/12/2020 (peça 85) .', ressaltando que a análise ocorreu com base no Acórdão 1441/2016-TCU-Plenário, com prazo prescricional de 10 anos.
	Ocorre que o STF, no âmbito do Mandado de Segurança 35.512/DF e da correspondente Reclamação nº 39.497/DF (decidida monocraticamente em 30/6/2020 e, colegiadamente, em sede de agravo, em 9/10/2020[footnoteRef:2]) , processos que versaram especificamente acerca de decisões proferidas pelo TCU no âmbito da tomada de contas especial nº TC-Processo 030.229/2015-4, reconheceu a ocorrência da prescrição, em cinco anos, nos termos da Lei 9.873/1999. No mesmo sentido o MS 32.201/DF em que o STF, após examinar os fundamentos do Acórdão 1441/2016-TCU-Plenário, manifestou-se nos termos da seguinte ementa: [2:  http://portal.stf.jus.br/processos/detalhe.asp?incidente=5868015"] 
'Direito administrativo. Mandado de segurança. Multas aplicadas pelo TCU. Prescrição da pretensão punitiva. Exame de legalidade.
1. A prescrição da pretensão punitiva do TCU é regulada integralmente pela Lei nº 9.873/1999, seja em razão da interpretação correta e da aplicação direta desta lei, seja por analogia. (...) .'
Recordo que, antes da uniformização da jurisprudência definida no citado Acórdão 1441/2016-TCU-Plenário, sempre defendi o prazo de cinco anos para fins da aferição da ocorrência da prescrição punitiva no âmbito do TCU. Tendo em vista as recentes decisões do STF acerca do tema, acima citadas, sinto-me confortável em voltar a advogar que a pretensão punitiva da Corte de Contas prescreve em cinco anos, observado o regime definido na Lei 9.873/1999.
Sob essa nova percepção, entendo que, no caso concreto sob exame, considerando as informações contidas nos autos e as possibilidades de interrupção de prazo estabelecidas na Lei 9.873/1999 (artigos 1° e 2°) , houve prescrição da pretensão punitiva, como apontado pela equipe técnica, mas à luz da Lei 9.873/1999.
Quanto à prescrição reparatória, julgo necessário tecer considerações acerca da controvérsia relativa à sua possível ocorrência, advinda após julgamento do Supremo Tribunal Federal no âmbito do Recurso Extraordinário 636.886, em que se decidiu repercussão geral no Tema 899, que adotou a seguinte redação: 'É prescritível a pretensão de ressarcimento ao erário fundada em decisão de Tribunal de Contas'. 
A esse respeito, anoto que referida decisão da Corte Suprema ainda não transitou em julgado, estando sob embargos de declaração opostos pela Advocacia Geral da União, justamente para melhor compreensão de seu exato alcance.
Desta forma, considerando que a matéria decidida pelo STF ainda se encontra pendente de definitividade, considerando que a questão da imprescritibilidade do ressarcimento do dano ao erário tem sede constitucional (art. 37, § 5º) e considerando, ainda, o disposto na Súmula TCU 282, entendo que não comporta falar-se em prescrição quanto ao ressarcimento do débito apurado nos autos. Esse tem sido o entendimento do próprio TCU, após o que restou deliberado pelo STF no Tema 899, conforme Acórdão 2620/2020-TCU-Plenário, Acórdão 5236/2020-TCU-Primeira Câmara, 6.171/2020-TCU-2ª Câmara, 6.084/2020-TCU-1ª Câmara, 5.681/2020-TCU-2ª Câmara, 6.846/2020-TCU-2ª Câmara, 6.676/2020-TCU-2ª Câmara, 6.707/2020-TCU-2ª Câmara, 6.473/2020-TCU-1ª Câmara, 6.466/2020-TCU-1ª Câmara, 6.465/2020-TCU-1ª Câmara, entre outros.
Assim, manifesto-me, em essência, de acordo com a proposta da unidade técnica, com as observações conceituais anteriormente apontadas".
	
	É o Relatório.

Jerônimo Araújo Costa Neto (OAB/DF 52.260).

Subprocurador-Geral Lucas Rocha Furtado.

TOMADA DE CONTAS ESPECIAL. MUNICÍPIO DE CAPIM GROSSO/BA. IRREGULARIDADES NA EXECUÇÃO FÍSICA. AUSÊNCIA DE DOCUMENTAÇÃO ADEQUADA E SUFICIENTE PARA DEMONSTRAR A REGULAR EXECUÇÃO DAS DESPESAS DE UM CONVÊNIO. OMISSÃO NO DEVER DE PRESTAR CONTAS DE OUTRO AJUSTE. CITAÇÃO DOS EX-PREFEITOS. EXCLUSÃO DA RESPONSABILIDADE DO SUCESSOR. ALEGAÇÕES DE DEFESA DO GESTOR DOS RECURSOS INSUFICIENTES PARA AFASTAR SUA RESPONSABILIDADE. CONTAS IRREGULARES. DÉBITO. PRESCRIÇÃO DA PRETENSÃO PUNITIVA.

TOMADA DE CONTAS ESPECIAL (TCE)

Secretaria de Controle Externo de Tomada de Contas Especial (SecexTCE).

Em exame Tomada de Contas Especial instaurada pelo Ministério do Desenvolvimento Social e Agrário, em desfavor dos Srs. Paulo César Silva Ferreira (gestão 22/3/2004 a 8/7/2005) e Itamar da Silva Rios (gestão 9/7/2005 a 31/3/2010) , ex-Prefeitos do Município de Capim Grosso/BA, em face da omissão no dever de prestar contas dos recursos recebidos por meio do Convênio 512/2003 e da impugnação das despesas decorrente de irregularidades na execução do Convênio 302/2004.
Quanto ao Convênio 512/2003, cujo objeto consistia na assistência financeira para atender ao Centro de Referência da Assistência Social - Casa da Família, foi repassado o montante de R$ 108.000,00, com prazo para prestação de contas de sessenta dias após a vigência, que findou em 29/3/2005.
O Ministério do Desenvolvimento Social e Combate à Fome, em dezembro/2006, realizou fiscalização no município, com o objetivo de apurar irregularidades na aplicação de recursos repassados pela União, dentre os quais os destinados à construção da Casa da Família, não tendo constatada evidência da utilização dos recursos recebidos no objeto.
Já em relação ao Convênio 302/2004, celebrado para execução do Projeto AGR/Projeto de Promoção da Inclusão Produtiva/Ações de Geração de Renda/Padaria Comunitária, foi previsto o montante de R$ 103.886,00 à conta do concedente, no entanto, foi repassado apenas a primeira parcela, no valor de R$ 49.950,00. O prazo para prestação de contas era de sessenta dias a partir do término da vigência, prorrogada até 23/11/2006.
Fiscalização realizada pela Controladoria Geral da União - CGU, em novembro/2007, apontou que "a padaria não foi implantada e, portanto, o objetivo do convênio não foi atendido", com prejuízo potencial na ordem de R$ 43.078,50, em função das seguintes irregularidades: realização de pagamento anterior ao recebimento dos produtos e não entrega de alguns produtos, alimentos estragados e com a validade vencida, alimentos já pagos e ainda não recebidos e sem garantia de recebimento futuro, gerando prejuízo no montante de R$ 23.128,50; bem como aquisição de diversos equipamentos sem utilização, se deteriorando e depreciando, no valor de R$ 19.950,00.
Após a realização de diligência ao Ministério e ao Banco do Brasil, a SecexTCE concluiu (peça 26) :
"40.	Os extratos bancários enviados confirmam que, no que tange ao Convênio 302/2004, foram gastos R$ 43.078,50 na gestão do prefeito Paulo Cesar Silva Ferreira e R$ 6.871,50 na gestão de Itamar da Silva Rios, também responsável pela devolução de R$1.376,34 (peça 2, p. 45-48) . Quanto ao Convênio 512/2003, o Sr. Paulo Cesar Silva Ferreira foi o responsável pela movimentação de R$ 101.268,76, e o Sr. Itamar da Silva Rios pelo saldo remanescente em conta corrente no período de sua gestão, no valor de R$ 6.731,24.
41.	A documentação enviada pelo Ministério do Desenvolvimento Social também atesta a reprovação da prestação de contas do Convênio 302/2004 pelo valor de R$ 48.573,66, sendo R$ 43.078,50 de responsabilidade do Sr. Paulo Cesar Silva Ferreira e R$ 5.495,16 de responsabilidade do Sr. Itamar da Silva Rios."
Assim, promoveu a citação dos ex-prefeitos, nos seguintes termos.
O Sr. Paulo César Silva Ferreira (gestão 22/3/2004 a 8/7/2005) , em relação ao Convênio 512/2003, foi citado pelo montante de R$ 101.268,76, em razão da omissão no dever de prestar contas, e ouvido em audiência pelo não cumprimento do prazo originalmente estipulado para prestação de contas; e quanto ao Convênio 302/2004, citado pelo valor de R$ 43.078,50, em decorrência da realização de pagamento anterior ao recebimento dos produtos e não entrega de alguns produtos, alimentos estragados e com a validade vencida, alimentos já pagos e ainda não recebidos e sem garantia de recebimento futuro, aquisição de diversos equipamentos sem utilização, deteriorando e depreciando. 
O Sr. Itamar da Silva Rios (gestão 9/7/2005 a 31/2/2010) , após a correção da irregularidade e da conduta atribuída (peça 83) , foi citado, em razão da retirada dos recursos das contas dos ajustes, sem a devida comprovação de gastos, pelos valores de R$ 6.731,24 (Convênio 512/2003) e R$ 6.871,50 (Convênio 302/2004) .
Para a unidade técnica, as alegações de defesa apresentadas pelos responsáveis não devem ser acatadas, uma vez que não foram suficientes para sanar as irregularidades a eles atribuídas nem para afastar os débitos apurados.
Diante disso, a proposta é de julgar irregulares as contas dos ex-prefeitos e condená-los ao pagamento dos valores correspondentes, sem aplicação de multa, tendo em vista que houve a prescrição da pretensão punitiva, conforme Acórdão 1441/2016-TCU-Plenário (peça 100) .
O Ministério Público junto ao TCU manifestou-se, em essência, de acordo com o encaminhamento sugerido, com ressalva em relação ao embasamento teórico para a conclusão acerca da prescrição da pretensão punitiva (peça 103) .
O entendimento do Subprocurador-Geral Lucas Rocha Furtado é de que a pretensão punitiva da Corte de Contas prescreve em cinco anos, observado o regime definido na Lei 9.873/1999, com amparo em decisões do Supremo Tribunal Federal no âmbito do Mandado de Segurança 35.512/DF e da correspondente Reclamação 39.497/DF, bem como do MS 32.201/DF, em que se reconheceu a ocorrência da prescrição, em cinco anos, nos termos da Lei 9.873/1999. 
No que se refere ao mérito, anuo parcialmente ao encaminhamento oferecido de forma uniforme pela unidade técnica com a concordância do MP/TCU, de modo que adoto seu exame como parte das minhas razões de decidir, no que conexo à conclusão ora proposta, sem prejuízo da análise complementar das alegações de defesa e das ressalvas adiante expostas.
I
O Sr. Paulo César Silva Ferreira, que exerceu o cargo de Prefeito no período de execução de ambos os ajustes e foi o responsável pela aplicação da maior parcela dos recursos repassados, não logrou elidir as irregularidades imputadas.
I.1
Em relação ao Convênio 512/2003, o ex-gestor intenta minimizar a não apresentação da prestação de contas, alegando que decorreu de mero lapso, que não há gravidade e "para que haja a configuração do ato ímprobo ou ainda, qualquer ato indevido perante a Administração que enseje a instauração de Tomada de Contas, consubstanciado na conduta que atente aos Princípios da Administração Pública, faz-se necessária a presença do respectivo elemento subjetivo, quer seja, o dolo, a má-fé, a desonestidade e, tais requisitos não restaram demonstrados quanto ao defendente".
Além da análise promovida pela SecexTCE, cabe ressaltar o firme entendimento desta Corte exposto no enunciado de jurisprudência que acompanha o Acórdão 4485/2020-TCU-Primeira Câmara (Relator Ministro Benjamin Zymler) : "A responsabilidade dos jurisdicionados perante o TCU é de natureza subjetiva, caracterizada mediante a presença de simples culpa stricto sensu, sendo desnecessária a caracterização de conduta dolosa ou má-fé do gestor para que ele seja instado a ressarcir os prejuízos que tenha causado ao erário."
Ademais, ao contrário do que afirma o responsável, a omissão no dever de prestar contas constitui irregularidade grave, uma vez que impede a verificação do correto emprego dos valores recebidos, consoante enunciado do Acórdão 8879/2021-TCU-Primeira Câmara (Relator Ministro Benjamin Zymler) : "A não comprovação da boa e regular aplicação de recursos federais em face da omissão no dever de prestar contas constitui grave inobservância do dever de cuidado no trato com a coisa pública, revelando a existência de culpa grave, uma vez que se distancia do que seria esperado de um administrador minimamente diligente, o que caracteriza erro grosseiro a que alude o art. 28 do Decreto-lei 4.657/1942 (Lei de Introdução às Normas do Direito Brasileiro) , incluído pela Lei 13.655/2018." 
Após este Relator autorizar a concessão de novo prazo para complemento de sua defesa, o Sr. Paulo César Silva Ferreira apresentou documentação com o intuito de afastar a apontada omissão.
Para justificar o não cumprimento do prazo, argumenta que ficou impossibilitado de apresentar as referidas prestações de contas, considerando a prorrogação dos prazos de vigências dos convênios pelo MDAS, ex-ofício, e o término de sua gestão, em face de decisão judicial.
Quanto à prorrogação do prazo, o responsável cita trecho da instrução que trata do Convênio 302/2004, cuja vigência foi alterada para 23/11/2006, não se referindo ao ajuste em relação ao qual a omissão foi apontada. No caso do Convênio 512/2003, de acordo com o registrado no Siafi (peça 2, p. 92) , mesmo após a prorrogação, o fim da vigência passou para 29/3/2005 e a data para prestação de contas para 28/5/2005.
Afirma, ainda de forma equivocada, que, se a data limite para a apresentação da prestação de contas era dia 29/5/2005, com aplicação da cláusula quinta do convênio, o prazo passaria para 29/7/2005, após o término de sua gestão. Ocorre que o acréscimo de sessenta dias, previsto na referida cláusula, é contado a partir do fim do período de execução (29/3/2005) . Assim, no prazo fixado para prestação de contas (29/5/2005) , já se considerou sessenta dias a mais, não se revelando razoável estender novamente a data, como pretende o ex-prefeito.
Tendo em vista, portanto, que em 29/5/2005 o Sr. Paulo César Silva Ferreira se encontrava no exercício do cargo (gestão 22/3/2004 a 8/7/2005) , a justificativa de impossibilidade de apresentação da prestação de contas não pode ser acolhida.
Na tentativa de demonstrar a aplicação dos recursos, o ex-prefeito apresentou a seguinte documentação:
	a) declarações de terceiros que teriam recebido valores relativos à prestação de serviços de assistência para implantação da Casa da Família (peça 73) ;
	b) Resolução CMAS 11/2020, por meio da qual o Conselho Municipal de Assistência Social (CMAS) de Capim Grosso-BA aprova sem ressalvas a prestação de contas referente à execução física e financeira do Convênio 512/2003 (peça 74) ;
	c) Manifestação da Comissão de Averiguação, Buscas Documentais e Parecer referente à execução do Convênio 512/2003 (peça 75) ;
	d) Resolução CMAS 8/2020, de 5/6/2020, que institui comissão para averiguação, buscas documentais e parecer referente à execução do Convênio 512/2003 (peça 76) ;
	e) extratos bancários (peças 77 e 78) .
Os documentos, todavia, não são hábeis a demonstrar a correta aplicação dos valores, em razão das inconsistências, a seguir descritas, que inviabilizam a efetiva demonstração do nexo de causalidade.
As declarações de terceiros, desacompanhadas de efetiva documentação comprobatória das despesas, possuem baixa força probatória, além de se tratar de documentação assinada em maio/2020 e, portanto, produzida apenas após a instauração da tomada de contas especial. Tais documentos limitam-se a mencionar o "pagamento destinado a assistência financeira para implantação do Centro de Referência da Assistência Social - Casa da Família", existindo declaração de pessoa física, de empresas e de associação, sem que se possa identificar claramente quais os serviços prestados. Ademais, a primeira declaração faz menção ao recebimento de serviços prestados no Programa de Assistência Integral à Família - PAIF de fevereiro/2003 a fevereiro/2004 (peça 73, p. 1) , antes da vigência do Convênio 512/2003, que somente foi assinado em 17/12/2003, e do repasse inicial, ocorrido em 1/4/2004.
Também a Manifestação da Comissão, datada de 16/6/2020, e a Resolução CMAS 11/2020, de 26/6/2020, que aprovaram a prestação de contas, são bem posteriores à citação do responsável, efetivada em 10/7/2018 (peça 32) , cabendo ressaltar que ambas assinalam que não foram encontrados registros de prestação de contas nas atas do CMAS entre os anos de 2003 a 2005 do convênio em tela. 
Além disso, tanto a resolução, quanto a manifestação, embora afirmem que tiveram acesso a cópia de contratos de prestação de serviço de "Assistente Social de Psicólogo", a processos de pagamentos e a microfilmagem de cheques nominais aos profissionais contratados, entre outros, referidos documentos não foram apresentados a este Tribunal.
Os extratos bancários, no caso concreto, não contribuem para demonstrar a regular aplicação dos recursos, considerando a ausência de cópias dos cheques para permitir a confirmação dos credores, bem como a fragilidade das declarações, as quais sequer incluem todos os cheques debitados.
Como visto, a documentação foi elaborada recentemente, inexistindo os necessários documentos comprobatórios da época da realização das despesas, o que pode ser corroborado pela declaração apresentada pelo ex-prefeito ao órgão concedente, em 8/4/2005, ainda durante sua gestão, de que estavam "com dificuldade de localizar a documentação aqui no Município" (peça 2, p. 21) , como também pela afirmação do Conselho Municipal de que não há registros de prestação de contas nas atas do CMAS entre os anos de 2003 a 2005. Tal constatação afasta a alegação inicialmente oferecida de que "todos os documentos pertinentes, referentes ao presente Convênio, permaneceram no prédio da Prefeitura/Conselho Municipal de Assistência Social" (peça 39, p. 7) .
Considerando que as justificativas apresentadas para a omissão no dever de prestar contas não foram acolhidas, que não houve a apresentação da prestação de contas consoante disposto nos termos do convênio e que os documentos apresentados extemporaneamente não são suficientes para demonstrar a regular aplicação dos recursos, em nada favorece ao responsável o encaminhamento adotado no Acórdão 1792/2009-TCU-Plenário, da minha relatoria, alegado em sua defesa.
Naquele caso, de modo diferente à conclusão ora exposta, o entendimento foi de que a prestação de contas oferecida, ainda que intempestivamente, logrou demonstrar a boa e regular aplicação dos recursos conveniados, o que ensejou o julgamento pela regularidade com ressalva das contas do responsável. Tendo em vista se tratar de situações distintas, não se aplica o mencionado precedente ao presente processo, em que não houve a devida comprovação das despesas.
De igual modo, não se pode acatar o argumento de que a Súmula TCU 230 prevê que é responsabilidade do Prefeito sucessor, Sr. Itamar da Silva Rios, apresentar a prestação de contas do Convênio 512/2003. De acordo com tal enunciado, a responsabilidade do sucessor ocorre apenas quando o prazo para adimplemento da obrigação vencer no período de gestão do próprio mandatário sucessor. No entanto, como já exposto, o prazo para apresentação da prestação de contas do referido ajuste venceu em 29/5/2005, ainda durante a gestão do Sr. Paulo César Silva Ferreira, que findou em 8/7/2005.
O responsável alega, ainda, que não houve demonstração, seja pela equipe do MDAS, seja pela unidade técnica, de prejuízos e ou locupletamento de verbas públicas. Tal alegação, contudo, não procede.
Cabe lembrar que o Ministério, ao realizar fiscalização no Município de 13 a 14/12/2006, registrou, quanto ao Centro de Referência da Assistência Social - Casa da Família, que "não foi constatada nenhuma evidência da utilização do recurso no Projeto" (peça 1, p. 89) , o que indica a possível ocorrência de prejuízo, confirmado no âmbito deste Tribunal, uma vez que a apresentação de documentação nas alegações de defesa, como visto, não foi suficiente para comprovar a regular aplicação dos valores federais e a efetiva execução do objeto conveniado.
Assim, ao contrário do alegado, as irregularidades apontadas não foram sanadas, eis que improcedentes as justificativas quanto à apresentação da prestação de constas extemporânea, a qual sequer logrou demonstrar o regular emprego dos recursos.
Cabe, portanto, rejeitar as alegações de defesa e razões de justificativa oferecidas em relação ao Convênio 512/2003.
I.2
No que se refere ao Convênio 302/2004, o ex-prefeito intenta elidir sua responsabilidade, atribuindo-a a terceiros, sob o argumento de que caberia aos servidores da secretaria municipal receber e promover a utilização dos produtos e equipamentos, bem como de que efetuou o pagamento das parcelas em razão de ter sido informado que os produtos contratados haviam sido efetivamente entregues.
Tais alegações não são suficientes para afastar a responsabilidade do ex-prefeito pelos pagamentos antecipados, sem a integral entrega dos produtos, uma vez que lhe competiria, como dirigente municipal e gestor dos recursos, demonstrar a alegada comprovação do recebimento dos produtos, o que não ocorreu, e confirmar, documentalmente, as informações prestadas pelos seus subordinados.
Assim, especialmente considerando que não foi apresentada a documentação que demonstraria a entrega dos produtos, também não favorece ao responsável o argumento de que o administrador, em regra, não possui conhecimento técnico e não há tempo hábil para analisar cada documento, cercando-se de indivíduos de confiança.
Ao assinar o convênio, o Sr. Paulo César Silva Ferreira se comprometeu a executar o objeto, o que atrai sua responsabilidade, não se podendo consentir com a sua omissão em garantir o alcance da finalidade do ajuste, seja pessoalmente com a adoção das providências pertinentes, seja demandando da alegada "Secretaria/Conselho competente", afinal era ele que comandava o Município.
Reforça ainda sua responsabilidade a constatação de que o ex-prefeito assinou os documentos da prestação de contas parcial apresentada como "responsável pela execução" (peça 40, p. 5-11) .
O fato é que o ex-prefeito realizou pagamento antecipado, sem a efetiva entrega de parte dos produtos, além de ter adquirido os equipamentos sem promover a devida utilização, culminando no dano ao erário, uma vez que houve o dispêndio dos recursos, porém, não houve a implantação da Padaria Comunitária, objeto conveniado.
Embora se reconheça que a ocorrência apontada pela CGU, em julho/2007, da existência de alimentos com a validade vencida não pode ser atribuída ao ex-prefeito, uma vez que a validade do fermento expirou em dezembro/2006, após o término da sua gestão, não se pode olvidar que a omissão do responsável ao não promover, no momento adequado, a implantação da padaria contribuiu para o vencimento do produto, antes da utilização.
O responsável possui razão em afirmar que apresentou a prestação de contas parcial do convênio, o que não foi considerado no Relatório da CGU, no qual se registrou que o repasse das demais parcelas não foi realizado em decorrência de falta de apresentação de prestação de contas. De todo modo, a documentação apresentada (peça 40) não é suficiente para demonstrar a regular aplicação dos recursos, eis que, como visto, houve pagamento antecipado, por produto sequer entregue e por equipamento não utilizado, bem como não houve cumprimento do objeto pactuado.
A ausência de fiscalização da execução do objeto por parte do concedente, cuja intervenção, no entender do ex-prefeito, poderia ter evitado as supostas irregularidades, em nada repercute na avaliação da conduta do responsável pela execução do convênio, o qual deve cumprir suas obrigações independente da atuação do ministério.
Por fim, cabe ressaltar que não se imputou a responsabilidade pela apresentação da prestação de contas final ao ex-prefeito, uma vez que no fim da vigência do convênio não ocupava mais o cargo de prefeito.
Diante do exposto, remanesce a responsabilidade do Sr. Paulo César Silva Ferreira pela realização dos pagamentos, no montante de R$ 43.078,50, de forma antecipada, por produto não entregue e por equipamento não utilizado, não redundando no benefício esperado, qual seja a execução do objeto conveniado com a implantação da Padaria Comunitária.
Nesse sentido, apropriado rejeitar as alegações de defesa oferecidas quanto ao Convênio 302/2004.
II
O Sr. Itamar da Silva Rios sucedeu o Prefeito anterior na gestão municipal. Como visto, sua responsabilidade restringiu-se aos saldos dos valores aplicados pelo seu antecessor, em razão da retirada dos recursos das contas dos ajustes, sem a devida comprovação de gastos.
O argumento de que os saldos irrisórios dos convênios permaneceram nas contas dos convênios até o último dia do seu mandato, em 31/3/2010, deve ser parcialmente acolhido. 
A unidade técnica solicitou ao Banco do Brasil os extratos bancários apenas até dezembro/2006 (peças 6 e 10) , o que não permite avaliar o período integral da gestão do responsável. Apesar disso, outros elementos constantes dos autos corroboram a afirmação.
Em relação ao Convênio 302/2004, do saldo de R$ 6.871,50, os extratos evidenciam que, de fato, houve movimentação de valores, restando em dezembro/2006 o montante de R$ 607,00 na conta do ajuste (peça 10, pp. 35-51) . No entanto, Parecer Técnico (peça 16, p. 379) emitido pelo Ministério em 22/10/2015 registra expressamente que houve a restituição dos valores, permanecendo o saldo até 2012:
"5.2. Em análise dos extratos bancários, observou-se que o saldo de R$ 6.871,50 (seis mil oitocentos e setenta e um reais e cinquenta centavos) permaneceu na conta até setembro de 2005. A partir desse período, o Município movimentou a conta corrente e realizou débitos de cheques até restar o saldo de R$ 607,00 (seiscentos e sete reais) . No entanto, em 10/08/2007 ele restituiu a conta corrente o montante de R$ 7.071,06 (sete mil setenta e um reais e seis centavos) .
5.3. O saldo remanescente permaneceu na conta bancária do período de 2005 a 2012. No dia 08/03/2012, houve um débito indevido no valor de R$ 7.056.00 (sete mil cinquenta e seis reais) , o qual foi impugnado devido a utilização do recurso para outra finalidade. Cumpre relatar que ainda restou um saldo em conta no montante de RS 1.325,34 (um mil trezentos e vinte e cinco reais e trinta e quatro centavos) no dia 16/04/2015." (destaques inseridos) .
A responsabilidade foi atribuída ao Sr. Itamar da Silva Rios levando-se em conta que teria permanecido no cargo até 31/12/2012. Contudo, a afirmação apresentada em suas alegações de defesa de que seu mandato se encerrou em 31/3/2010 pode ser confirmada em notícias veiculadas na internet:
"Nesta terça-feira, 30 [30/10/2010], em sessão na Câmara de Vereadores, o advogado Itamar da Silva Rios (PTB) , irá oficializar sua renúncia ao cargo de prefeito de Capim Grosso." (http://varzeadopoconoticias.blogspot.com/2010/03/capim-grosso-itamar-renuncia-mandato-de.html, acesso em 4/10/2021) .
"Lydia Fontoura Pinheiro é a nova prefeita de Capim Grosso, município do centro norte da Bahia. Após a cassação do mandato do gestor João Dias de Souza, no dia 19 deste mês, ela foi diplomada nesta segunda-feira (23) , no Fórum Fernando Daltro. João Dias foi eleito vice-prefeito em 2008 e com a renúncia do prefeito Itamar da Silva Rios, em março deste ano [2010], ele assumiu o cargo." (https://www.correio24horas.com.br/noticia/nid/apos-cassacao-de-prefeito-lydia-pinheiro-e-empossada-em-capim-grosso/, acesso em 4/10/2021) .
Assim, embora tenham sido retirados valores da conta do convênio, sem a devida comprovação dos gastos, houve a restituição ainda em sua gestão, o que afasta a responsabilidade do Sr. Itamar da Silva Rios por referidos valores.
Caberia promover a identificação do prefeito no exercício do cargo no momento do débito indevido de R$ 7.056,00, em 08/03/2012, contudo, diante do tempo transcorrido e do reduzido montante envolvido, com vistas a evitar que o custo da cobrança ultrapasse o valor devido, pondero  escusado prosseguir com a apuração.
Ressalto ainda que, em outubro/2015, ao ser notificado para restituir o saldo remanescente, o município promoveu a devolução de R$ 1.376,34 (peça 2, pp. 45-48) .
Quanto ao Convênio 512/2003, do saldo de R$ 6.731,24 existente na conta ao assumir o mandato, houve débitos e na sequência créditos dos correspondentes valores e, posteriormente, aplicação em fundo de investimento denominado "BB CP Administrat Tradicional" no valor de R$ 6.000,00, restando saldo de R$ 700,00 na conta do ajuste em dezembro/2006 (peça 10, pp. 11-27) .
Considerando que não há informação nos autos de até quando referidos montantes permaneceram na aplicação e na conta do ajuste, entendo que não há elementos suficientes para se imputar a responsabilidade pela retirada de valor, sem a devida comprovação de gastos, ao Sr. Itamar da Silva Rios.
Também nesse caso, tendo em vista o tempo transcorrido, o reduzido montante envolvido e a ausência de informações acerca de movimentações posteriores, de modo a evitar que o custo da cobrança ultrapasse o valor devido, entendo que não se revela apropriado prosseguir com a apuração.
Diante disso, cabe acolher parcialmente as alegações de defesa oferecidas pelo Sr. Itamar da Silva Rios e exclui-lo da presente relação processual.
III
No que se refere à prescrição, a SecexTCE mencionou a decisão do Supremo Tribunal Federal - STF no âmbito do RE 636.886, por meio do qual fixou a tese, com repercussão geral reconhecida, de que "é prescritível a pretensão de ressarcimento ao erário fundada em decisão de Tribunal de Contas" (Tema 899) , além de decisões monocráticas proferidas naquela Corte; bem como as regras estabelecidas pela Lei 9.873/1999 quanto ao termo inicial da contagem do prazo prescricional e as causas interruptivas da prescrição punitiva.
Todavia, considerando que o RE 636.886 se encontrava em fase de apreciação de embargos de declaração, que o caso tratado no STF se refere à fase de execução judicial de deliberação do Tribunal de Contas da União e que o TCU ainda não se pronunciou sobre os efeitos do julgamento de mérito da referida decisão do Supremo Tribunal, manifesta-se por adotar a orientação da Corte de Contas, no sentido de se manter  a interpretação adotada pela Corte Suprema, em 2008, no MS 26.210, oportunidade em que foi fixada tese da imprescritibilidade das ações de ressarcimento ao erário.
Por outro lado, com amparo no Acórdão 1441/2016-TCU-Plenário (Relator Ministro Benjamin Zymler) , o qual deixou assente que a pretensão punitiva do Tribunal de Contas da União subordina-se ao prazo geral de prescrição de dez anos indicado no art. 205 do Código Civil, a unidade técnica concluiu que, no caso em exame, ocorreu a prescrição da pretensão punitiva, uma vez que as irregularidades sancionadas ocorreram até 9/7/2005 e o ato que ordenou a citação em 8/12/2020.
Já o Subprocurador-Geral Lucas Rocha Furtado, embora tenha concordado com a prescrição da pretensão punitiva do TCU no presente caso, divergiu em relação ao embasamento teórico para tal conclusão, manifestando-se no seguinte sentido:
	"Recordo que, antes da uniformização da jurisprudência definida no citado Acórdão 1441/2016-TCU-Plenário, sempre defendi o prazo de cinco anos para fins da aferição da ocorrência da prescrição punitiva no âmbito do TCU. Tendo em vista as recentes decisões do STF acerca do tema, acima citadas [MS 35.512/DF, Rcl 39.497/DF e MS 32.201/DF], sinto-me confortável em voltar a advogar que a pretensão punitiva da Corte de Contas prescreve em cinco anos, observado o regime definido na Lei 9.873/1999.
Sob essa nova percepção, entendo que, no caso concreto sob exame, considerando as informações contidas nos autos e as possibilidades de interrupção de prazo estabelecidas na Lei 9.873/1999 (artigos 1° e 2°) , houve prescrição da pretensão punitiva, como apontado pela equipe técnica, mas à luz da Lei 9.873/1999."
Com as devidas vênias ao Representante do Ministério Público, anuo ao entendimento exposto pela SecexTCE acerca da fundamentação para se concluir pela ocorrência da prescrição da pretensão punitiva. 
Assim, deixo de acolher a proposta do MP/TCU de considerar prescrita a pretensão punitiva à luz da Lei 9.873/1999, na linha da uniformização da jurisprudência definida no Acórdão 1441/2016-TCU-Plenário, ainda vigente, uma vez que não houve alteração do entendimento deixado assente na referida deliberação de que a pretensão punitiva do Tribunal de Contas da União subordina-se ao prazo geral de prescrição indicado no art. 205 do Código Civil.
Em complemento às conclusões uniformes da unidade técnica e do Subprocurador-Geral no sentido de que não há que se falar em prescrição quanto ao ressarcimento do débito, ressalto, quanto ao RE 636.886/AL, que, recentemente, o Plenário do STF, em julgamento virtual encerrado no dia 20/8/2021, rejeitou os Embargos de Declaração, por 8 votos a 2, vencidos os Ministros Luís Roberto Barroso e Édson Fachin apenas na tese de que a decisão deveria modular efeitos prospectivos. Nesse julgado o Relator da matéria, Ministro Alexandre de Moraes, pontuou o seguinte em seu voto, no que foi acompanhado pelos demais votos vencedores:
 
" (...) 
Os argumentos acima elencados conduzem à conclusão no sentido de que a pretensão executória de título executivo proveniente de decisão do TCU da qual resulte imputação de débito ou multa é prescritível; e, portanto, a ela se aplica o prazo prescricional da Lei de Execução Fiscal.
Nenhuma consideração houve acerca do prazo para constituição do título executivo, até porque esse não era o objeto da questão cuja repercussão geral foi reconhecida no Tema 899, que ficou adstrito, como sobejamente já apontado, à fase posterior a formação do título.
Reitere-se: Após a conclusão da tomada de contas, com a apuração do débito imputado ao jurisdicionado, a decisão do TCU formalizada em acórdão terá eficácia de título executivo e será executada conforme o rito previsto na Lei de Execução Fiscal (Lei 6.830/1980) , por enquadrar-se no conceito de dívida ativa não tributária da União, conforme estatui o art. 39, § 2º, da Lei 4.320/1964.
Assim, são impertinentes as alegações do embargante no sentido de que devem ser esclarecidos o regramento, bem como os marcos inicial, suspensivos e interruptivos do prazo de prescrição, aplicáveis para o exercício da pretensão punitiva pelo TCU."
 (...) (RE 636886 ED; Relator  Ministro Alexandre de Moraes) (grifos acrescidos) .
 
Como se vê, restou claro que a decisão adotada pelo STF no RE 636.886, da qual derivou o Tema 899 de Repercussão Geral, cingiu-se à fase executória do título executivo extrajudicial formado a partir de acórdão da Corte de Contas.
Tal decisão reforça o entendimento de se manter a aplicação da jurisprudência do TCU então existente até uma eventual alteração de posicionamento por parte desta Corte.
IV
Para concluir, cabe destacar que, consoante jurisprudência pacífica desta Corte, compete ao gestor dos recursos prestar contas da integralidade das verbas federais recebidas, cabendo-lhe o ônus da prova quanto à boa e regular aplicação desses valores.
Não apresentado elementos aptos a elidir as ocorrências e as responsabilidades, o Sr. Paulo César Silva Ferreira deve ter suas contas julgadas irregulares, com fundamento no art. 16, inciso III, alíneas "a", "b" e "c", da Lei 8.443/1992, com condenação ao ressarcimento do valor apontado, sem aplicação de multa em face da prescrição da pretensão punitiva. 
Apropriado, ainda, nos termos do art. 16, § 3º, da Lei 8.443/92, c/c o § 7º do art. 209 do RI/TCU, dar ciência da deliberação à Procuradoria da República no Estado da Bahia para adoção das medidas que considere cabíveis.
	Ante o exposto, manifesto-me por que o Tribunal aprove o Acórdão que ora submeto à apreciação deste Colegiado.
TCU, Sala das Sessões, em 16 de novembro de 2021.
AUGUSTO SHERMAN CAVALCANTI 
Relator